ACORDAO-COMPLETO-2414481

ACÓRDÃO 1769/2020 ATA 25/2020 - PLENÁRIO

VISTOS, relatados e discutidos estes autos de tomada de contas especial instaurada a partir da conversão do Relatório de Auditoria do Fiscobras 2012, realizada nas obras do Metrô de Salvador, nos termos do subitem 9.1 do Acórdão 1861/2012-TCU-Plenário, relativamente ao Contrato SA-12 (Contrato 10/2004) , celebrado com o Consórcio Bonfim (formado pelas empresas MPE Montagens e Projetos Especiais S/A, Bombardier Transportation Brasil Ltda. e Bombardier Transportation Spain S.A. posteriormente denominada Bombardier European Investments S.L.U) , relativo ao fornecimento e implantação dos sistemas de sinalização, controle de tráfego e energia e sistemas de telecomunicações do Metrô de Salvador, trecho Lapa-Pirajá,
ACORDAM os Ministros do Tribunal de Contas da União, reunidos em sessão de Plenário, ante as razões expostas pelo Relator, em:
9.1. determinar, com fulcro nos arts. 10, § 1º, e 12, incisos I e II, da Lei 8.443/1992 c/c o art. 202, incisos I e II, do RI/TCU a citação solidária dos responsáveis Sr. Ivan Carlos Alves Barbosa, Diretor-Presidente da CTS à época, signatário do Contrato n. 10 (SA-12) , de 22/12/2004, Sr. José Geraldo Araújo Teixeira, Diretor de Planejamento da CTS, também signatário do referido contrato e, posteriormente, Coordenador de Supervisão do contrato e signatário dos boletins de medição, bem como do Consórcio Bonfim e das empresas dele integrantes, MPE Montagens e Projetos Especiais S.A, Bombardier Transportation Brasil Ltda. e Bombardier Transportation Spain S.A./Bombardier European Investments S.L.U, para que, no prazo de quinze dias, a contar da notificação, apresentem alegações de defesa e/ou recolham aos cofres da Companhia Brasileira de Trens Urbanos a quantia a seguir especificada, atualizada monetariamente desde a respectiva data de ocorrência até a data do efetivo recolhimento (art. 12, II, Lei 8.443/1992 c/c o art. 202, inciso II e § 1º, do RI/TCU) , abatendo-se, na oportunidade, montante eventualmente ressarcido, na forma prevista na legislação em vigor, em decorrência de superfaturamento encontrado no referido contrato, relativo à prática/aceitação de preços formulados com taxa de Bonificação e Despesas Indiretas - BDI extrapolando desarrazoadamente o BDI paradigma previsto na jurisprudência do TCU, e sem contemplar, ademais, diferenciação na taxa de BDI para itens de fornecimento de materiais e equipamentos de natureza específica em relação a¿ taxa aplicável aos demais itens, irregularidade que vai de encontro ao estabelecido na Súmula TCU n. 253/2010:
	VALOR ORIGINAL (R$) 
	DATA DA OCORRÊNCIA

	R$ 3.670.507,47
	30/11/2012

	9.2. informar aos responsáveis, por ocasião da citação, acerca do disposto no art. 202, §§ 1º a 8º, do Regimento Interno/TCU, e, notadamente, que:
	9.2.1. o recolhimento tempestivo do débito somente saneará o processo caso seja reconhecida pelo Tribunal a boa-fé do envolvido e não tenha sido constatada outra irregularidade nas contas;
	9.2.2. caso venham a ser condenados pelo Tribunal, o débito ora apurado será acrescido de juros de mora, nos termos do § 1º do art. 202 do RI/TCU;
	9.2.3. a rejeição das alegações de defesa pelo Tribunal poderá, ainda, ensejar a aplicação da multa prevista no art. 57 da Lei 8.443/1992;
	9.3. determinar à SeinfraUrbana que:
	9.3.1. examine, por ocasião do exame de mérito das defesas apresentadas, eventuais pleitos do consórcio quanto à liberação de garantias prestadas ou de retenção cautelar, como aquele pleito constante da peça 138, reunindo, nessa ocasião, as informações atualizadas sobre as quantias retidas/garantias prestadas para fins de eventual ressarcimento do dano apontado, informando-se nos autos acerca de sua suficiência ou insuficiência em caso de manutenção do débito com consequente proposição de condenação, bem como sobre a eventual subsistência da cautelar de indisponibilidade de bens deferida noutros processos;
	9.3.2. avalie, no âmbito do processo que cuida da indisponibilidade de bens da empresa MPE Montagens e Projetos Especiais S/A (TC-Processo 027.553/2017-5) , se há necessidade de ajustes quanto ao montante tornado indisponível,  vis-à-vis o débito indicado neste acórdão, de maneira a proceder aos ajustes necessários para que não haja excesso na cautelar de indisponibilidade de bens;
	9.3.3. confira prioridade no exame destes autos, haja vista a longa data de autuação e tramitação;
	9.4. autorizar desde logo a Companhia de Transportes da Bahia, caso o montante retido/garantido em atendimento aos Acórdãos 2.369/2006, 2873/2008 (subitem 9.1.1.3) , 1046/2010 (subitem 9.3.2) , 3254/2011, 2331/2012, 44/2013, 2329/2013, 2400/2014 (subitem 9.3) , todos do Plenário, proferidos no âmbito do TC-Processo 007.162/2006-0 (Contrato SA-12/Contrato 10/2004) , seja superior ao débito indicado nesta tomada de contas especial (valor do débito devidamente atualizado nos termos da legislação em vigor) , a promover ao ajuste da retenção/valor das garantias prestadas ao montante do débito aqui calculado, liberando os montantes que eventualmente constituam excesso de retenção, informando-se a este Tribunal acerca das providências porventura adotadas e seus resultados no prazo de 30 (trinta) dias contados da ciência deste acórdão;
	9.5. dar ciência deste acórdão aos responsáveis e à Companhia de Transportes da Bahia, sucessora da Companhia de Transportes de Salvador.

Tomada de contas especial instaurada a partir da conversão do relatório de auditoria realizada nas obras do Metrô de Salvador.

Companhia Brasileira de Trens Urbanos; Companhia de Transportes de Salvador.

3. Responsáveis: Bombardier Transportation Brasil Ltda. (00.811.185/0001-14); Bombardier Transportation Spain S.A./Bombardier European Investments S.L.U; Consórcio Bonfim (13.619.912/0002-79); Ivan Carlos Alves Barbosa (XXX.422.635-XX); José Geraldo Araújo Teixeira (XXX.282.245-XX); MPE Montagens e Projetos Especiais S/A (31.876.709/0002-60).

Aroldo Cedraz.

13.1. Ministros presentes: Ana Arraes (na Presidência), Walton Alencar Rodrigues, Benjamin Zymler, Augusto Nardes, Aroldo Cedraz, Raimundo Carreiro e Bruno Dantas.
13.2. Ministro que alegou impedimento na Sessão: Aroldo Cedraz.
13.3. Ministro-Substituto convocado: Augusto Sherman Cavalcanti (Relator).
13.4. Ministros-Substitutos presentes: Marcos Bemquerer Costa e Weder de Oliveira.

ACORDAO-COMPLETO-2522228

Acórdão 136/2022 - Plenário

AUGUSTO SHERMAN

Adoto como parte deste relatório a instrução lançada aos autos em 4/6/2020 (datada de 1º/6/2020) , constante da peça 141, elaborada por Auditor Federal de Controle Externo lotado na Secretaria de Fiscalização de Infraestrutura Urbana - SeinfraUrbana, e com a qual se manifestaram de acordo o diretor e o titular da referida secretaria (peças 142/143) :
"INTRODUÇÃO
Cuidam os autos de Tomada de Contas Especial (TCE) instaurada por determinação contida no item 9.1 do Acórdão 1861/2012-TCU-Plenário (peça 3) , o qual deliberou sobre o relatório de auditoria à peça 20 do TC Processo 009.616/2012-8 (Fiscobras 2012) . A instauração da presente TCE deu-se com vistas a apurar dano decorrente dos indícios de irregularidades graves com recomendação de retenção (IGR) no Contrato n. 10/2004 (SA-12) , que ensejou a determinação de retenção cautelar de 7,5% do valor contratual, conforme o item 9.1.1 do Acórdão 2369/2006-TCU-Plenário (peça 14, p. 142-144) , verbis:
9.1. determinar à Companhia de Transportes de Salvador - CTS e à Companhia Brasileira de Trens Urbanos - CBTU, que:
9.1.1. cautelarmente, com fundamento no art. 71, IX, da Constituição Federal, 45 da Lei 8.443/92 e 276 do Regimento Interno do TCU e com vistas à preservação do erário, retenham o valor de R$ 20 (vinte) milhões de reais dos pagamentos a serem efetuados no âmbito do contrato SA-01, celebrado com o Consórcio Metrosal, e o percentual de 7,5% do valor total do contrato SA-12, celebrado com o consórcio Bonfim, ambos relativos à execução das obras e fornecimento de sistemas para implantação do trem Urbano de Salvador/BA, até que este Tribunal delibere definitivamente sobre as questões tratadas nestes autos; (grifos acrescidos) 
O aludido Contrato n. 10/2004 (SA-12) foi firmado em 22/12/2004, financiado pela União em virtude do Convênio 6/2007-DT (Siafi 602144) ,  tendo como parte contratada o Consórcio Bonfim (composto pelas empresas MPE Montagens e Projetos Especiais S.A, Bombardier Transportation Brasil Ltda. e Bombardier Transportation Spain S.A.) , para fornecimento e implantação dos sistemas de sinalização, controle de tráfego e energia e sistemas de telecomunicações do Metrô de Salvador, trecho Lapa-Pirajá, no valor inicial de R$ 55.438.836,00, sob o regime de empreitada integral ('chave em mãos') - conforme Condições Gerais do Contrato, cláusula 11.
Do exame técnico realizado pela SeinfraUrbana acerca das respostas às diligências realizadas por determinação do Acórdão 3032/2015-TCU-Plenário (peça 45) , chegou-se ao entendimento, conforme instrução à peça 113, de que, pela impossibilidade de manifestação conclusiva acerca do liame causal entre o desembolso dos referidos valores e os comprovantes de despesas realizadas com vistas à consecução do objeto conveniado, haja vista a deficiência das manifestações apresentadas, bem como da incompletude e incoerência dos projetos e planilhas juntados aos autos, restava configurada irregularidade na prestação de contas, com relação ao emprego dos recursos federais transferidos por força do Convênio 6/2007-DT (Siafi 602144) e aplicados no âmbito do contrato objeto desta TCE.
Diante do exposto, propôs-se a citação dos responsáveis indicados para que apresentassem alegações de defesa e/ou recolhessem aos cofres da Companhia Brasileira de Trens Urbanos - CBTU a quantia de R$ 39.113.854,80 (data-base setembro de 2004 - ref. planilha orçamentária contratual) , valor considerado de aplicação não comprovada no âmbito do Contrato n. 10 (SA-12) .
Submetida a matéria ao Ministério Público junto ao TCU - MP/TCU, novos elementos foram apresentados pelo consórcio interessado, documentação essa que trata de aspectos técnicos do dano estimado pela SeinfraUrbana. Por conseguinte, conforme proposta da Sra. Procuradora-Geral (peça 125) e determinação constante do Despacho do Ministro Relator (peça 128) , os presentes autos foram restituídos a esta unidade técnica para exame do novo conteúdo adicionado.
HISTÓRICO
O histórico minudenciado relativo à construção do Metrô de Salvador encontra-se à peça 113, p. 2-7, na qual se abordou a concepção do projeto, fontes de financiamento e as medidas adotadas no decorrer do processo de contratação e implantação.
No âmbito da atuação desta Corte de Contas, cumpre rememorar que, em 2012, ao apreciar relatório de auditoria referente ao Fiscobras 2012 (Acórdão 1861/2012-TCU-Plenário) , o Tribunal decidiu instaurar a corrente TCE para apurar a existência de eventual dano ao erário relacionado ao Contrato SA-12, uma vez que este ajuste, a exemplo do Contrato SA-01 (contrato principal de obras civis) , também teria apresentado indícios de superfaturamento e, igualmente, foi objeto de adoção de medida acautelatória de retenção de pagamentos. 
Assim, como foi instaurado processo de TCE específico para as apurações atinentes ao Contrato SA-01 (TC-Processo 002.588/2009-0) , da mesma maneira optou-se por constituir processo individual para apurar, de forma independente e paralela, os eventuais prejuízos decorrentes do Contrato SA-12.
A instrução inaugural da presente TCE, acostada à peça 16, consignou que o indício de dano ao erário originou-se da comparação da forma de elaboração do orçamento do Contrato n. 10/2004 (SA-12) com o do Contrato SA-01, no qual foi encontrado sobrepreço. Não obstante, até a abertura desta TCE não havia sido realizada análise do orçamento do Contrato SA-12.
Naquela mesma peça instrutiva concluiu-se que as características específicas do objeto do Contrato SA-12, qual seja, o sistema de controle de via do metrô, acarretaram dificuldade para uma análise de sobrepreço. Os típicos materiais fornecidos e serviços executados para esse contrato careciam de referenciais de preços oficiais. Assim, tal análise de sobrepreço não apresentaria resultado com grau suficiente de confiabilidade para justificar a imputação de débito.
Uma vez que não seria possível uma correta quantificação do dano, não haveria razão para prosseguir com o feito, por não restarem presentes os pressupostos de desenvolvimento válido e regular do processo.
Em não se dando prosseguimento à TCE, a determinação de retenção cautelar no Contrato SA-12 (Acórdão 2369/2006-TCU-Plenário) perderia sua justificativa e, assim, propôs-se, na ocasião, seu arquivamento, dada a ausência dos citados pressupostos de constituição e de desenvolvimento do processo.
Adicionalmente, foi proposta a liberação da quantia retida no Contrato n. 10/2004 (SA-12) em função da determinação do item 9.1.1 do Acórdão 2369/2006-TCU-Plenário (peça 16, p. 6-7) .
À peça 17, o pronunciamento da subunidade corroborou os termos contidos na citada instrução, acrescentando que, tecnicamente e tecnologicamente, o caso em apreço se baseava no fornecimento e aplicação de equipamentos específicos para a solução técnica adotada para esse subsistema no Metrô de Salvador, cuja configuração e composição deriva das especificações impostas pela CTS, quando do edital, em conjunto com as especificidades dos equipamentos ofertados pelo Consórcio, advindos de soluções proprietárias. Em função disso, afirmou-se que, no nível de detalhamento em que o orçamento foi apresentado, não haveria como certificar a existência ou não de sobrepreço. Por fim, registrou-se que o Contrato SA-12 baseou-se em proposta de menor preço.
Não obstante as considerações elencadas pela unidade técnica, o parecer do MP/TCU (peça 21) entendeu não ser razoável que, a persistir a situação original, na qual o precário nível de detalhamento do orçamento do contrato impossibilita a devida aferição de sobrepreço, fosse proposto o arquivamento da TCE com a consequente liberação dos valores retidos. Isso porque, ao decidir pela retenção cautelar, o Tribunal, diante do contexto fático dos autos, consignou juridicamente plausível a pretensão de resguardar o erário em face dos indícios de sobrepreço no Contrato SA-12, plausibilidade esta que não restaria afastada em face de remanescer a ausência de detalhamento dos orçamentos ora avaliados.
Quanto à especificidade do Contrato SA-12, que dificultaria a avaliação da ocorrência ou não de sobrepreço, o MP/TCU concluiu por não estar devidamente evidenciada nos autos a efetiva singularidade dos itens constantes desse contrato em relação a sistemas similares implantados em obras metroviárias já fiscalizadas pelo TCU. Nessa esteira, entendeu o Parquet não restarem esgotadas as alternativas ao alcance da Corte de Contas para superar esse obstáculo, a exemplo da adoção de preços de sistemas referenciais alternativos, ou da comparação com preços em editais ou contratos de obras semelhantes.
Assim, com vistas a suprir a falta de informações detalhadas quanto às especificações técnicas dos materiais e equipamentos contratados, de forma a viabilizar comparações com preços praticados no mercado, entendeu o MP/TCU ser cabível determinar à CTS que apresentasse o orçamento do Contrato SA-12 com o maior nível de detalhamento possível, acompanhado das respectivas composições de preços unitários e especificações técnicas. Persistindo deficiências quanto a isso, sugeriu a realização de inspeção, no bojo do TC Processo 003.896/2009-2, que trata do monitoramento do cumprimento das determinações constantes do Acórdão 2873/2008-TCU-Plenário.
Por fim, pontuou que o percentual de 7,5% de retenção, determinado quando da adoção da cautelar, teria sido resultante de estimativa conservadora que levou em consideração o contexto das demais irregularidades referentes a outros contratos relacionados às obras de construção do Metrô de Salvador, podendo tal índice não representar, efetivamente, o percentual de sobrepreço porventura existente.
O Ministro Relator, em Despacho à peça 30 do presente processo, aquiescendo com o Parecer do MP/TCU e, entre outras ponderações, considerando não ter sido concluído o procedimento para investigação do sobrepreço (exigir o orçamento detalhado, analisar os projetos executivo e as built, examinar listagem de equipamentos e materiais fornecidos e comparar com preços de mercado) , com fundamento no art. 11 da Lei 8.443/92, determinou:
seja expedida notificação à Companhia de Transportes da Bahia - CTB para que, na qualidade de sucessora da Companhia de Transportes de Salvador - CTS, reapresente orçamento relativo ao contrato SA-12 com as características especificadas no item 9.3.1 do Acórdão 2873/2008-TCU-Plenário, no prazo de 120 dias;
seja solicitado à CTB o encaminhamento a esta Corte do conjunto completo de projetos executivos e de projetos as built relativos ao contrato SA-12, e um relatório identificando exatamente o que foi reduzido e o que foi mantido, em relação ao orçamento original, em razão da redução do escopo da obra do Metrô de Salvador, também no prazo de 120 dias;
seja solicitado à CTB uma lista dos equipamentos e demais materiais fornecidos no âmbito do referido contrato SA-12 e respectivas especificações, cópias dos relatórios de recebimento e aceite de materiais e equipamentos, e respectivas notas fiscais, e cópias dos relatórios elaborados pela empresa supervisora da execução do contrato, também a serem entregues no prazo de 120 dias;
seja informado à CTB que o não atendimento a determinações e diligências deste Tribunal dá ensejo à aplicação de multa ao gestor responsável;
à SeinfraHidroFerrovia que analise os documentos eventualmente encaminhados pela CTB em razão dos itens 'a', 'b' e 'c', retro, com a urgência que a matéria agora requer, e que utilize as abordagens alternativas disponíveis, conforme suscitado pelo MP/TCU, caso as informações apresentadas pela CTB não permitam precificar de forma correta alguns dos sistemas/equipamentos fornecidos ou serviços prestados (peça 30, p. 2-3) .
O cumprimento ao Despacho do Ministro Relator (peça 30) se deu pela expedição do Ofício 0670/2015-TCU/SeinfraHidroferrovias, de 4/8/2015 (peça 33) , tendo como destinatário o Diretor-Presidente da Companhia de Transportes do Estado da Bahia (CTB) , cuja resposta viria a ser posteriormente acostada aos autos à peça 55.
No prosseguimento do feito, em pronunciamento de subunidade à peça 36, que trata de aspectos processuais para o atendimento ao Despacho supramencionado, são citadas situações semelhantes, como nas contratações que envolveram obras nas Refinarias Abreu e Lima (RNEST) e Presidente Getúlio Vargas (Repar) da Petrobras, casos em que o Pleno do TCU deliberou por ampliar a gama de documentos utilizados para a definição de referenciais de preços de mercado. Nesse sentido foram os Acórdãos 1.990/2015, 2.163/2015, 2.165/2015 a 2.168/2015, todos do Plenário deste Tribunal.
De forma análoga, dada a complexidade de evidenciação do provável débito por meios usuais com o uso de referências oficiais (Sicro, Sinapi e outros previstos nas normas da Casa) , propôs-se naquele pronunciamento diligenciar a CTB, o Consórcio Bonfim, a Receita Federal do Brasil (RFB) e órgãos fiscalizadores para enviarem ao TCU, em relação ao Contrato n. 10/2004 (SA-12) , as guias de importação e notas fiscais de compra dos materiais adquiridos pelo Consórcio Bonfim e suas empresas, especificados naquela instrução, para que, seguindo as recentes linhas de ação adotadas por esta Corte, fosse possível aprofundar a análise do presente processo, pela indicação dos custos dos insumos ou serviços empregados na formação dos preços do referido contrato.
Tal proposta foi consentida e levada a efeito por meio do Acórdão 3032/2015-TCU-Plenário (peça 45) . 
Após a realização das diligências, nos termos dos ofícios juntados às peças 48-54, os responsáveis apresentaram suas respostas por meio dos documentos acostados às peças 55 e 63-93, complementados posteriormente pela documentação das peças 100 a 109.
Em seguida, com a redistribuição dos autos para esta Secretaria de Fiscalização de Infraestrutura Urbana - SeinfraUrbana, empreendeu-se a análise da documentação apresentada pelas partes em resposta às diligências realizadas no âmbito desta TCE, conforme registrado na instrução acostada aos autos à peça 113 (p. 14-22) . 
Em síntese, o resultado do exame técnico realizado pela unidade técnica concluiu pela irregularidade na prestação de contas, com relação ao emprego dos recursos federais transferidos por força do Convênio 6/2007-DT (Siafi 602144) e aplicados no âmbito do Contrato n. 10 (SA-12) , uma vez ter sido constatada a impossibilidade de manifestação conclusiva acerca do liame causal entre o desembolso dos referidos valores e os comprovantes de despesas realizadas com vistas à consecução do objeto conveniado. 
Dessa maneira, baseando-se no art. 210, § 1°, inciso II, do Regimento Interno do TCU, no princípio legal de que cabe ao gestor, e não a esta Corte de Contas, demonstrar a boa e regular aplicação dos recursos públicos, e considerando que constitui irregularidade grave a falta de transparência de planilhas orçamentárias de obras públicas: o débito foi calculado como o valor global contratual descontado dos valores cujas notas fiscais e guias de importação permitiram estabelecer um mínimo nexo causal entre os equipamentos descritos nessa documentação e o objeto em tela.
 Em resumo, conforme fundamentado e detalhado na instrução à peça 113, foi apontada a inexistência de comprovação quanto ao emprego dos recursos no montante de R$ 39.113.854,80, em valores originais. 
Assim, conforme o proposto na citada instrução e reforçado pelo titular da subunidade técnica (peça 114) , foi proposta a citação dos responsáveis indicados para que apresentassem alegações de defesa e/ou recolhessem aos cofres da CBTU a quantia de R$ 39.113.854,80 (data-base setembro de 2004 - ref. planilha orçamentária contratual) . 
Submetida a matéria ao MP/TCU, vieram aos autos novos elementos, que foram apresentados pelo consórcio interessado (peças 119-122) . Por conseguinte, em razão da natureza da documentação remetida estar relacionada com aspectos técnicos do dano estimado, a Sra.  Procuradora-Geral proferiu, à peça 125, parecer no qual manifestou-se pelo retorno dos autos à unidade técnica para análise dos documentos adicionados. 
Por seu turno, o Ministro Relator acolheu a medida preliminar alvitrada pelo Parquet especializado e determinou, com fundamento no art. 157 do Regimento Interno/TCU, por meio do Despacho constante à peça 128, a restituição do processo à SeinfraUrbana para reexame da matéria à luz dos novos elementos trazidos aos autos. Fato que deu origem à presente instrução.
Com relação às garantias exigidas por este Tribunal de Contas no curso dos processos relacionados ao empreendimento em lide, cumpre registrar que a Bombardier Transportation Brasil Ltda. e Bombardier European Investment S.L.U ('Bombardier') , por meio de expediente de 22/9/2015, acostado à peça 41, requereram a juntada de cópia da petição apresentada nos autos do TC Processo 007.463/2014-6 (representação) , à presente TCE.      
O documento refere-se ao Terceiro Aditivo à Carta de Fiança n. 006/12 (garantia de adiantamento) , por meio do qual o seu vencimento havia sido prorrogado para 31/8/2016 e o seu valor reajustado de R$ 291.896,62 para R$ 319.955,91, em conformidade com os requisitos estipulados pelo TCU.
Adicionalmente, informou o expediente que a Carta de Fiança, emitida em 27/8/2014 pelo Banco Société Générale Brasil S.A., no valor de R$ 2.351.366,24, apresentada em substituição à que foi emitida pelo mesmo banco em 15/1/2012, relativa à garantia exigida para assegurar eventual necessidade de ressarcimento por superfaturamento a ser apurado em Tomada de Contas Especial, conta com prazo de validade indeterminado, também atendendo à exigência desta corte.
Ainda sobre as medidas cautelares adotadas, registra-se a juntada a este processo, à peça 99, de cópia do Acórdão 64/2015-TCU-Plenário, proferido em processo de Representação (TC Processo 007.463/2014-6) , bem como do relatório e do voto que o fundamentaram. O Acórdão referenciado determinou, verbis:
9.1. com fundamento nos arts. 71, inciso IX, da Constituição Federal, 11 e 45 da Lei 8.443/1992 e 276, caput e § 6°, do Regimento Interno do TCU, manter a medida cautelar adotada por meio do item 9.1 do Acórdão 1/2014-TCU-Plenário, em vista de não terem sido cumpridas, pelas empresas integrantes do Consórcio Bonfim, as providências indicadas em seu item 9.1.3 e, pela empresa MPE Montagens Especiais S.A, as providências indicadas em seus itens 9.1.1, 9.1.1.1, 9.1.2, 9.1.2.1 a 9.1.2.6;
9.2. dar conformidade à solicitação das empresas integrantes do Consórcio Bonfim no sentido de que o valor do seguro-garantia destinado à garantia de execução do Contrato 10/04 seja igual a 30% do saldo deste atualizado com base no novo reajustamento anual ocorrido em setembro/2014;
9.3. determinar à CTB que providencie junto ao Consórcio Bonfim o cumprimento dos itens 9.1.3 e 9.3 do Acórdão 1605/2014-TCU-Plenário, e que encaminhe ao TCU cópia integral já alterada do Contrato 10/04 e dos seus anexos;
9.4. dar ciência, à CTB, ao Consórcio Bonfim e às empresas que o integram, de que, em desacordo com o item 9.1 do Acórdão 3254/2011-TCU-Plenário, a carta de fiança ofertada pela empresa MPE - Montagens e Projetos Especiais S.A. em substituição às retenções de pagamentos do Contrato 10/04 não atende aos requisitos estabelecidos por este Tribunal e não se enquadra entre as garantias previstas no art. 56 da Lei 8.666/1993, uma vez que não se trata de carta de fiança bancária.
Observa-se, ademais, que o Consórcio Bonfim fez juntar aos presentes autos extensa documentação atinente a pleito de ressarcimento que encaminhou à CTS (peças 79-93) , não diretamente relacionada a esta TCE.
EXAME TÉCNICO
I. Considerações iniciais
I.1. Da instrução precedente (peça 113) 
A SeinfraUrbana, em instrução presente nos autos à peça 113, examinou os documentos apresentados pela CTB (peças 55 e 64) e pelo Consórcio Bonfim (peças 65-93 e 100-109) , bem como resposta da Receita Federal do Brasil (peça 63) , documentação essa recebida em resposta às diligências realizadas por determinação do Acórdão 3032/2015-TCU-Plenário (peça 45) .
Inicialmente, a CTB apresentou mídia, anexa à peça 55, referenciando à determinação do Acórdão 2873/2008-TCU-Plenário para o encaminhamento do conjunto completo de projetos executivos e de projetos 'as built' relativos ao Contrato SA-12, acompanhado de relatório identificando exatamente o que foi reduzido e o que foi mantido, em relação ao orçamento original, em razão da redução do escopo da obra do metrô de Salvador, em que informou estarem contidos os projetos solicitados. Participou, na ocasião, que não foram identificados documentos atinentes à redução do escopo da obra. Registrou, ainda, que apenas os desenhos referentes ao trecho Acesso Norte-Pirajá não teriam sido elaborados pelo Consórcio Bonfim, devido a suspensão dos trabalhos do trecho (peça 113, p. 10) .
Já em relação à lista dos equipamentos e demais materiais fornecidos no âmbito do referido Contrato SA-12 e respectivas especificações, cópias dos relatórios de recebimento e aceite de materiais e equipamentos, e respectivas notas fiscais, além de cópias dos relatórios elaborados pela empresa supervisora da execução do contrato, a CTB aduziu ter juntado ao processo, também em mídia anexa à peça 55, a documentação solicitada. Em complemento, informou ter encaminhado na referida mídia as Correspondências - MSSA-091/l2 e MSSA-057/l3 - do Consórcio Ductor/lneco/Tifsa, supervisor do Contrato SA-12, cientificando acerca dos equipamentos fornecidos, bem como das pendências dos serviços não realizados, com base nas especificações do contrato (peça 113, p. 10) .
Em momento posterior, a CTB regressou aos autos apresentando, à peça 64, novos documentos e informações em resposta ao Ofício 1091/2015/SeinfraHidroferrovia (peça 54) . No referido expediente, indicou ter encaminhado as guias de importação dos materiais adquiridos no exterior que se destinaram a compor os fornecimentos especificados no orçamento previamente apresentado pelo Consórcio Bonfim, conforme solicitado na letra 'a' do ofício referenciado, bem como as medições e as notas fiscais de pagamento que estão correlacionados com as devidas guias (peça 113, p. 10) .
Em relação às notas fiscais de compra de materiais adquiridos pelo Consórcio Bonfim e suas partes relacionadas no Brasil, que se destinaram a compor os fornecimentos especificados no orçamento, alegou que tais documentos não se encontravam nos arquivos da CTB, uma vez que no rol das obrigações elencadas no Contrato SA-12 não se vislumbrava dispositivo obrigando a entrega individualizada, à CTB, das notas dos equipamentos e insumos que eram adquiridos diretamente pelo Consórcio, com vistas à execução do objeto (peça 113, p. 10) .
O Consórcio Bonfim, por sua vez, fez encaminhar a documentação que preparou e que acreditou ser capaz de indicar os custos dos insumos e serviços empregados na formação dos preços do contrato, juntada aos autos às peças 65 a 93 (peça 113, p. 11) .
Posteriormente, por meio de documentação acostada aos autos nas peças 100 a 109, o Consórcio apresentou material complementar com o mesmo intuito de indicar os custos dos insumos e serviços empregados na formação dos preços do Contrato SA-12. A referida documentação incluiu: (i) os projetos básico, executivo e as built da obra (gravados em HD) ; e (ii) planilha especificando os custos incorridos pela Bombardier Transportation Brasil Ltda. no âmbito do Consórcio, indicando os respectivos períodos dos gastos, acompanhada dos documentos que os comprovariam.
A Receita Federal do Brasil - RFB compareceu aos autos apresentando a Nota Audit/Diaex n. 20, de 9/3/2016, e seus Anexos 1 e 2 (peça 63) , elaborada pela Coordenação-Geral de Auditoria Interna, que analisou a possibilidade de encaminhamento das informações solicitadas pelo TCU.
Em síntese, a RFB afirmou que a Fazenda Pública, abrangendo as administrações tributárias da União, dos Estados, do Distrito Federal e dos Municípios, e seus servidores, estão proibidos de divulgar, publicar ou fornecer informação sigilosa, ou facilitar sua divulgação (sigilo fiscal) . Alegou que as situações pregressas nas quais a RFB forneceu documentos fiscais, consideradas pelo TCU como precedentes de transferência de sigilo, não poderiam ser invocadas como argumento para que na situação em lide houvesse quebra de sigilo, tendo em vista não estarem presentes alguns dos requisitos para o fornecimento de informações protegidas por sigilo fiscal (peça 113, p. 14) .
Quando do início do exame técnico procedido por esta SeinfraUrbana esclareceu-se que, diante do fato de que as manifestações das partes se consubstanciaram, essencialmente, na apresentação de documentos e informações, todas em resposta às diligências realizadas, e objetivando indicar os custos dos insumos ou serviços empregados na formação dos preços do referido contrato, a análise foi empreendida de forma conjunta, buscando extrair da vasta documentação os elementos capazes de direcionar a conclusão acerca dos valores contratuais em litígio.
Em síntese, do exame técnico empreendido, esta unidade técnica, de acordo com as motivações elencadas à peça 113 (p. 14-23) concluiu pela impossibilidade de manifestação conclusiva acerca do liame causal entre o desembolso dos referidos valores e os comprovantes de despesas realizadas com vistas à consecução do objeto conveniado, haja vista a deficiência das manifestações apresentadas, bem como da incompletude e incoerência dos projetos e planilhas juntados aos autos.  
Com efeito, considerou-se que a planilha contratual apresentada não permitiu um exame dos preços praticados no contrato. Os responsáveis e a empresa contratada, de igual modo, não lograram êxito em demonstrar a adequação desses valores aos parâmetros de mercado.
Dessa maneira, baseando-se no art. 210, § 1°, inciso II, do Regimento Interno do TCU, no princípio legal de que cabe ao gestor, e não a esta Corte de Contas, demonstrar a boa e regular aplicação dos recursos públicos, e considerando que constitui irregularidade grave a falta de transparência de planilhas orçamentárias de obras públicas: o débito foi calculado como o valor global contratual descontado dos valores cujas notas fiscais e guias de importação permitiram estabelecer um mínimo nexo causal entre os equipamentos descritos nessa documentação e o objeto em tela.
Nesse sentido, a partir da documentação juntada à peça 64, identificou-se a apresentação de dez declarações de importação, conforme elencadas na Tabela 2 (peça 113, p. 16) , concluindo-se que os valores totais se referiam ao tipo de frete FOB (free on board) , somando o montante nominal de R$ 12.362.532,34.
Em conferência à planilha contratual (Planilha de Preços n. 1 - PS1; peça 15, p. 1-6) , constatou-se a incidência do percentual de 11,5% sobre o valor FOB dos itens para a efetivação de ajuste a valores CIF (cost, insurance and freight) . Na ocasião, tal ajuste foi adotado na análise, pelo que se alcançou a quantia nominal de R$ 13.784.223,56 (peça 113, p. 16) .
Não obstante, no Boletim de Medição n. 062, de 30/9/2011, referente ao período mais recente de medições relacionadas a instalações, equipamentos e sobressalentes fabricados no exterior (PS-1) , constatou a SeinfraUrbana o valor acumulado de ¿ 4.033.357,66 o qual, considerando a taxa de câmbio adotada no contrato (¿1,00 - R$3,5573) , representou R$ 14.347.863,20 (peça 113, p.17) .
Adicionalmente, em planilha intitulada 'Acompanhamento dos Pagamentos PS1 - Equipamentos Importados' (peça 64, CD anexo) , na qual são apontadas as faturas relacionadas às guias de importação e, ainda, detalhados os valores FOB, CIF e respectivos reajustes, obteve-se o somatório de ¿ 3.659.106,60, ou R$ 13.016.539,91, a valores nominais (peça 113, p.17) .
Diante das inconsistências das informações apresentadas, esta Unidade Técnica entendeu pertinente concluir pela comprovação do dispêndio de R$ 13.784.223,56, valor nominal total CIF alcançado pelo somatório das guias de importação apresentadas. Primeiro por serem valores registrados em documento oficial da Receita Federal do Brasil. Segundo porque tais guias de importação vêm acompanhadas de notas fiscais contendo descritivo de equipamentos, cujo nível de detalhamento permite a associação da despesa com os macroitens do orçamento (PS-1) , a saber: equipamentos de intertravamento, circuitos de via, dispositivos de chaveamento, etc. (peça 113, p. 17) .
Ressaltou-se à época que a especificidade dos equipamentos inviabilizava o cotejo dos valores empregados com referenciais oficiais e, até mesmo, empreendimentos similares, visto que as tecnologias de controle de tráfego utilizadas na obra de Salvador, provavelmente, não seriam as mesmas de outras obras metroviárias recentemente executadas no Brasil (peça 113, p. 17) .
Não obstante, prezando pelo conservadorismo neste ponto, esta unidade técnica entendeu razoável a consideração da incidência de percentual a título de Bonificação e Despesas Indiretas (BDI) sobre o referido valor comprovado, apesar de não ter sido identificado o detalhamento de BDI no contrato em tela e planilha orçamentária associada (peça 113, p. 17) .
Observou-se, na ocasião, que o valor total previsto no orçamento, referente a instalações, equipamentos e sobressalentes fabricados no exterior (PS-1) , no montante de R$ 16.324.981,20, representava um acréscimo de 18,43% sobre a quantia acima indicada, de R$ 13.784.223,56, percentual esse que foi entendido coerente com os indicados no Acórdão 2622/2013-TCU-Plenáriolenário para cada tipo de obra pública e para aquisição de materiais e equipamentos relevantes (peça 113, p. 17) .
Do exposto, concluiu-se na instrução precedente pela comprovação do valor de R$ 16.324.981,20 previsto na Planilha de Preços n. 1 (PS-1) - Instalações, Equipamentos e Sobressalentes fabricados no Exterior (peça 113, p. 17) .
Registrou-se que, com relação à documentação remetida pelo Consórcio Bonfim, acostada aos autos às peças 65-93 e 73-78, foi verificado que, não obstante estarem presentes indícios de que os dispêndios relacionados às notas fiscais e contratos apresentados ocorreram no âmbito do ajuste em tela, a inconsistência das informações, associada à falta de detalhamento em nível de composição de custos, tanto do orçamento quanto das medições efetuadas, além de não permitirem a conferência da adesão dos valores aos preços de mercado, impossibilitaram o estabelecimento do liame causal entre a despesa referida nas notas fiscais e a execução do objeto.
Com relação aos estudos encaminhados pelo Consórcio Bonfim, acostados aos autos às peças 67 e 108, nos quais, por meio de comparação entre descritivos sintéticos de diversos contratos de natureza similar ao Contrato n. 10 (SA-12) , o Consórcio defende que o valor praticado para o Metrô de Salvador estaria consistente com os valores praticados no mercado internacional (para o Sistema de Sinalização Cityflo 350) , entendeu esta unidade técnica que, em que pesem os esforços empreendidos na apresentação de sistemas similares empregados no mercado internacional, as conclusões propostas mostraram-se superficiais, em virtude das significativas diferenças nos parâmetros de cada empreendimento, a saber: extensão das linhas, número de estações, número de veículos, headway, data das contratações, tecnologias empregadas, etc. Tais parâmetros são considerados decisivos quando do dimensionamento e precificação dos sistemas de sinalização e controle ferroviário. Assim, concluiu-se que os referidos estudos comparativos do mercado internacional não se prestaram a fundamentar a eventual aderência, ou não, do contrato em contenda aos preços de mercado.
Ante todo o exposto, propôs esta SeinfraUrbana que se promovesse a citação dos responsáveis, no montante de R$ 39.113.854,80 (data-base setembro/2004 - ref. planilha orçamentária contratual) , valor esse abarcado no âmbito do Convênio 6/2007-DT (Siafi 602144) , e empregado no Contrato n. 10 (SA- 12) .
O valor indicado refere-se à diferença entre o valor contratual (R$ 55.438.836,00 - data-base setembro/2004) e o valor do dispêndio no âmbito do contrato em tela cuja documentação apresentada se mostrou suficiente a comprovar a execução da despesa e, também, seu nexo causal com a consecução do objeto, conforme apontado naquele exame técnico (R$ 16.324.981,20 - data-base setembro/2004) .
A SeinfraUrbana, diante das dificuldades da análise no caso concreto, efetuou a dedução, sobre o valor original do contrato (data-base setembro/2004) , do valor nominal que se considerou comprovado, valor este resultante de somatório de despesas ocorridas ao longo do contrato. Registrou-se, ainda, que não foram empregados índices para a retroação de preços.
Embora o MP/TCU tenha aventado em parecer constante da peça 21, p. 5, a possibilidade de realização de inspeção, no caso concreto, com vistas a obter elementos mais sólidos para o deslinde dos autos, esta unidade técnica avaliou que eventual inspeção teria pouca probabilidade de cumprir com esse intento, visto que a CTB e a empresa contratada foram objeto de, pelo menos, três diligências nos autos, sem contar com as oportunidades conferidas nos processos anteriores de tentar esclarecer a planilha orçamentária do contrato em lide.
De todo o exposto, entendeu-se, ademais, não ser adequado que os presentes autos fossem arquivados e eventual débito afastado, sob o fundamento de que 'a planilha orçamentária do contrato não é transparente e não permite análise convencional dos preços unitários dos serviços'. A razão para isso é que a falta de transparência de planilhas orçamentárias de obras e serviços de engenharia é, por si só, irregularidade grave, reprovada pela legislação (art. 6°, inciso IX, alínea 'f' da Lei 8.666/1993) e pela jurisprudência do TCU (cf. Súmula TCU 258/2010) . Do contrário, poderia se estar beneficiando indevidamente os contratantes e inviabilizando a atuação do controle por conta de uma atuação não transparente, o que, evidentemente, não deve ser permitido.
Por fim, verificou-se, na forma do art. inciso II, da Lei 8.443/1992 c/c o art. 202, incisos I e II, do RI/TCU, a responsabilidade solidária do Sr. Ivan Carlos Alves Barbosa (CPF XXX.422.635-XX) , Diretor-Presidente da CTS à época e signatário do Contrato n. 10 (SA-12) , de 22/12/2004, Sr. José Geraldo Araújo Teixeira (CPF XXX.282.245-XX) , Diretor de Planejamento da CTS, também signatário do referido contrato e, posteriormente, Coordenador de Supervisão do contrato e signatário dos boletins de medição, juntamente com o Sr. José Hamilton da Silva Bastos (CPF XXX.283.855-XX) , Diretor de Obras da CTS à época, e do Sr. Aldo Silva Pinto (CPF XXX.141.785-XX) , Coordenador de Obras da CTS à época, pela conduta de liquidação de despesas e assinatura de medições e, adicionalmente, do Consórcio Bonfim (composto pelas empresas MPE Montagens e Projetos Especiais S.A, Bombardier Transportation Brasil Ltda. e Bombardier Transportation Spain S.A.) , na condição de contratado, em razão de ter recebido valores cuja aplicação não foi comprovada.
A proposta de encaminhamento da instrução pregressa alvitrou, por conseguinte, realizar a citação dos responsáveis em razão do débito ora imputado. Tal propositura, conforme trâmite processual, foi ratificada nos pronunciamentos de Subunidade e de Unidade, acostados, respectivamente, às peças 114 e 115 dos autos. 
I.2. Dos novos elementos apresentados 
Referindo-se à reunião com o MP/TCU, ocorrida em 9/11/2017, quando manifestou a intenção de contratar consultoria técnica a fim de demonstrar o liame causal entre os custos da execução do contrato e as notas ficais apresentadas, o Consórcio Bonfim apresentou, à peça 119, datada de 18/12/2017, comunicação na qual participou estar em vias de finalização da contratação de empresa especializada para elaboração deste trabalho. Explicou no expediente que o processo de contratação teria tomado mais de um mês dado que o Consórcio vinha procurando empresas com boa reputação, capazes de analisar um grande volume de documentos de modo a poder elaborar suas propostas e, ainda, pela necessidade de se percorrer todas as instâncias internas para a aprovação da contratação. Participou, ademais, que o TCU seria informado sobre a decisão da referida contratação, estimando um prazo de 15 dias para tal.
À peça 120, datada de 3/4/2018, o Consórcio Bonfim encaminhou ao MP/TCU expediente com documentação anexa que, segundo aduz, acredita ser capaz de comprovar a regularidade das contas. No expediente, requereu que a SeinfraUrbana reexaminasse o material apresentado e sugeriu que uma inspeção auxiliaria na elucidação acerca do cumprimento do contrato pelo defendente.
Registra-se que o Consórcio Bonfim retornou aos autos encaminhando, por meio de expediente datado de 2/5/2018, o relatório de ordenação da documentação contábil referente à execução do Contrato SA-12, concebido pela empresa de consultoria contratada: Spranger Estimativa de Custos Ltda. (peças 121 e 122) , com o objetivo de demonstrar ao TCU o nexo causal entre as despesas incorridas e as respectivas rubricas orçamentárias. 
Parecer do MP/TCU (peça 125) consignou o transcrito a seguir:
4. Estando esse processo no Ministério Público de Contas da União, o Consórcio Bonfim adicionou memorial composto de documentação (reorganização e reclassificação de notas fiscais e de despesas, em relação à rubricas orçamentárias, fruto de relatório da consultoria da Spranger Estimativa de Custos Ltda.) a título de esclarecimentos das lacunas identificadas pela instrução e de justificação dos preços praticados na referida obra, e estudo comparativo com outras obras semelhantes em outros países, também procurando justificar os preços incorridos no referido contrato (peças 119-124) . 
5. Considerando a natureza da documentação, que diz respeito especificamente aos aspectos técnicos do dano estimado pela SeinfraUrbana, esta representante do Ministério Público de Contas da União sugere ao eminente Relator que, preliminarmente à nossa manifestação, sejam os autos remetidos à Unidade Técnica para análise dos novos elementos adicionados. 
Tal medida preliminar alvitrada pelo MP foi acolhida, conforme fundamentado no despacho do Ministro Relator à peça 128.
Cumpre o registro de que, no seguimento do feito o Consórcio, por meio de seus representantes constituídos, fez juntar documentação complementar aos autos nas peças 129-131.
Dessa forma, será procedido, na seção seguinte, exame das mais recentes documentações juntadas aos autos no âmbito da presente TCE. 
II. Alegações apresentadas pelo Consórcio Bonfim à peça 120
Inicialmente, o Consórcio Bonfim apresenta uma digressão de forma a contextualizar o estágio atual desta Tomada de Contas Especial (peça 120, p. 2-6) .
Nesse mister, registra que a documentação solicitada pelo TCU por meio do Acórdão 3032/2015-TCU-Plenário teria sido prontamente levantada e organizada. Recorda que, em 11/3/2016, foi realizada reunião nas instalações do TCU entre o Consórcio (representado pelos Srs. Ricardo Machado, Antonio Fernando Carvalho da Silva e Antonio Carlos Gonçalves) e representante da SeinfraHidroferrovia, por meio da qual o Consórcio Bonfim aduz ter exibido a documentação fisicamente, explicando, de maneira pormenorizada, a forma pela qual ela teria sido organizada (peça 120, p. 5) .
Alega que, como demonstração de boa-fé, nova reunião foi realizada no TCU em 29/6/2016, com a presença de representantes do Consórcio Bonfim e desta SeinfraUrbana. Nela teriam sido explicados os documentos apresentados, inclusive um estudo comparativo dos valores praticados no mercado internacional em projetos similares à implantação dos sistemas de sinalização, controle de tráfego e energia e sistemas de telecomunicações do Metrô de Salvador (peça 120, p. 5) .
Reporta, ainda, que em decorrência das discussões havidas nessa reunião, o Consórcio Bonfim apresentou, em 11/8/2016, nova documentação complementar, ratificando o seu interesse em colaborar neste processo (peça 120, p. 5-6) . 
Contesta o Consórcio Bonfim que somente em 28/6/2017 a SeinfraUrbana concluiu o seu pronunciamento, que, em síntese elaborada pela parte, teria indicado os posicionamentos a seguir (peça 120, p. 6) : (i) teriam sido 'oferecidas diversas oportunidades para que os responsáveis esclarecessem os valores e demonstrassem a justeza dos pagamentos'; (ii) os responsáveis não teriam comprovado a boa e regular aplicação dos recursos federais recebidos; (iii) foi acostado aos autos 'grande volume de documentação desordenada e inapta a comprovar o liame causal entre os dispêndios e o objeto em tela'; (iv) reconheceu a regularidade na prestação das contas alusivas à denominada Planilha de Preços 1 (PS-1) , que diz respeito, exclusivamente, às instalações, aos equipamentos e aos sobressalentes fabricados no exterior, no montante considerado de R$ 16.324.981,20; e (v) por outro lado, concluiu pela irregularidade na prestação das contas referentes às demais Planilhas de Preços (mercado nacional) , requerendo a citação dos responsáveis para recolherem aos cofres públicos a quantia de R$ 39.113.854,80, corrigida monetariamente desde 2004 (peça 120, p. 6) .
Por acreditar na ocorrência de inconsistências na análise por parte da SeinfraUrbana, o Consórcio Bonfim se colocou à disposição para prestar qualquer esclarecimento ou remeter qualquer informação que se faça necessária. Expõe ser um dos principais interessados na conclusão desta TCE, já que, segundo aduz (peça 120, p. 7) :	
cumpriu todas suas obrigações contratuais;
deseja se ver liberada da atual obrigação de prestar garantia de execução ao Contrato 10/2004 (o qual não está formalmente encerrado junto à CTB) ;
quer ver liberado o percentual de 7,5% do valor dos pagamentos, cautelarmente retido pelo TCU; e
almeja retirar a indisponibilidade dos bens de um dos consorciados (a MPE Montagens e Projetos Especiais S.A.) , recentemente renovada pelo item 9.2 do Acórdão 1956/2017-TCU-Plenário.
Em função do exposto, o Consórcio apresenta alguns esclarecimentos e informa ao TCU a adoção de algumas medidas, as quais, segundo aduz, auxiliarão na conclusão da presente TCE (peça 120, p. 7) .
De início, o defendente entende que não apresentou a documentação de forma desordenada. Explica que a documentação entregue ao TCU, além de contemplar as planilhas totalizadoras das Notas Fiscais (algo que sequer teria sido solicitado no Acórdão 3.032/2015) , foi acompanhada de carta discriminando, com todos os detalhes, a metodologia adotada para a composição dos preços envolvidos em todas as Planilhas de Preços (peça 120, p. 7) .
Explica que dessa carta e seus nove anexos também constaram os Certificados de Conclusão de Instalação dos Sistemas de Alimentação de Emergência da Estação de Campo da Pólvora, de CFTV do CCO de Acesso Norte e de Radiocomunicação das Estações (peça 120, p. 7) .
Afirma terem sido apresentados, igualmente, os Projetos Básico, Executivo, as built e, ainda, as justificativas que elevaram o valor do contrato em decorrência da extensão do prazo contratual, de trinta para 72 meses, por força das diversas paralizações na obra civil (decorrente do Contrato SA-01) . Considera que esse atraso tenha trazido várias despesas extras para o Consórcio, principalmente na locação de pessoal (fato que restaria comprovado na documentação entregue) .
Reforça que, além da explicação feita nos expedientes que capearam as planilhas, a apresentação dos documentos teria sido precedida de duas reuniões presenciais no TCU, sendo uma delas com a própria SeinfraUrbana, que teria recebido as informações e explicações quanto à forma de organização dos documentos (peça 120, p. 8) .
Menciona que todo esse esforço foi feito apesar de o contratado não estar mais obrigado a manter os documentos fiscais em arquivo, por se referirem a um contrato celebrado em 2004, ou seja, há mais de 12 (doze) anos. Infere que, diante da disponibilidade e interesse em colaborar, o defendente teria sido prestativo no esclarecimento de dúvidas e na ordenação de documentos (peça 120, p. 8) . 
Esclarece o defendente que, no intuito de colaborar ainda mais para a instrução desta TCE, contratou a consultoria da empresa Spranger Estimativa de Custos Ltda. ('Spranger') , na pessoa da Sra. Mônica Spranger (cujas obras já teriam sido citadas em julgados do TCU) , com o fim de reorganizar a documentação, de forma a clarificar ao TCU - dentro do possível em vista do transcurso do prazo do Contrato 10/2004 - o citado 'liame causal' entre despesas incorridas e as respectivas rubricas orçamentárias (peça 120, p. 8) .
Com relação ao cumprimento do contrato, informa que o Consórcio teria executado integralmente suas obrigações, até o limite do tecnicamente possível, o que corresponderia a execução de 92,5%. Explica que o restante não teria sido executado porque dependia da conclusão das obras civis do Metrô de Salvador, a cargo do Consórcio Metrosal (peça 120, p. 9) .
Nesse sentido, sugere que eventual inspeção pela SeinfraUrbana, caso realizada, confirmaria a veracidade da informação e, particularmente, verificaria que os equipamentos importados da Espanha, cujas contas foram aceitas, teriam sido não apenas entregues, mas também instalados. E, se lá estão instalados, os custos de instalação (cuja documentação também teria sido submetida à instrução da SeinfraUrbana) desses equipamentos, precisariam ser incorporados a esta tomada de contas (peça 120, p. 10) .
Ressalta, por oportuno, que, quando da prolação do Acórdão 1956/2017-TCU-Plenário, unidade técnica do TCU teria atestado o cumprimento do contrato pelo Consórcio Bonfim, nos termos da instrução juntada ao TC Processo 007.463/2014-6, elaborada pela Secex-BA (peça 120, p. 10) :
101. O sistema fornecido e implantado pelo Consórcio Bonfim destinou-se à Linha 1 do metrô. Conforme documento à peça 108, p. 94, foram fornecidos todo o equipamento nacional e quase 90% do equipamento importado e executados 97% do projeto e cerca de 56% dos serviços de instalação. Este último percentual deveu-se ao fato de que grande parte das obras civis e de eletricidade relativas ao Tramo 2 não chegaram a ser realizadas no contrato com o Consórcio Metrosal, o que impossibilitou a execução dos serviços de instalação contratados com o Consórcio Bonfim.
Considera, ainda, baseado na mesma instrução supracitada, que a Secex-BA teria atestado que o Consórcio Bonfim não poderia ser responsabilizado pelos atrasos na execução do Contrato 10/2004 e pela não utilização dos sistemas, assim como tampouco teria sido responsável pelas especificações dos sistemas da Linha 1 ou da Linha 2 (peça 120, p. 11) .
 Em suma, o manifestante reputa que a documentação que foi enviada ao TCU contém muito mais informação do que a utilizada para fundamentar a manifestação da SeinfraUrbana. Nesse sentido, considera que 'a contratação da Spranger certamente auxiliará na indicação desse 'liame causal' entre as despesas referidas nas Notas Fiscais e a execução do objeto, a exemplo do que foi feito com a Planilha de Preços PS 1 (alusiva a instalações, equipamentos e sobressalentes fabricados no exterior) ' (peça 120, p. 11) .
De outra parte, o Consórcio Bonfim registra ter apresentado, ainda que não tenha sido intimado para tanto, um comparativo dos valores de sistemas de sinalização similares em outras localidades, como os metrôs de Quito (Equador) e Lima (Peru) , considerando ainda outras jurisdições como Bilbao e Barcelona na Espanha, Pusan na Coréia do Sul e Bucareste na Romênia, onde sistemas da mesma natureza foram instalados. Explica que 'a escolha dos sistemas de Quito e Lima como parâmetros de preço se deveu à melhor comparação, em termos de dimensão e características gerais do projeto' (peça 120, p. 11) .
Recorda que tal estudo comparativo, entretanto, não foi aceito pela unidade técnica, sob o entendimento de que 'estudos comparativos do mercado internacional não se prestam a fundamentar o encaminhamento desta Unidade Técnica quanto à eventual aderência, ou não, do contrato em contenda aos preços do mercado' (peça 120, p. 12) .
Aduz, no entanto, que o Estudo Comparativo seria sim, relevante, ao demonstrar que mesmo sendo um projeto pioneiro no Brasil, e considerando os altos custos de projetos dessa envergadura, se comparados aos equivalentes no exterior, ainda assim, o valor praticado pelo Consórcio Bonfim estaria dentro da média internacional, um forte indicativo de que não existiria sobrepreço. Isso mesmo se considerando os altos custos de imposto de importação, uma vez que os equipamentos eram importados da Europa, além de custos adicionais com as equipes que vieram do exterior para implantar o objeto do contrato em Salvador (peça 120, p. 12) .
 Ainda sobre o assunto, participa o manifestante que estaria envidando esforços para coletar internamente informações aptas a explicar as diferenças entre os projetos das jurisdições apresentadas naquele estudo comparativo, ressaltando por que alguns projetos não são comparáveis e apresentando as diferenças entre eles, de tal forma que reste clara a honestidade intelectual da comparação submetida e a adequação da proposta feita pelo Consórcio para o tipo de trabalho feito. Na ocasião, participou que informações mais detalhadas sobre as diferenças entre os projetos de Quito, Lima e outras jurisdições seriam submetidas a este Tribunal oportunamente, para subsidiar a instrução desse feito (peça 120, p. 12) .
Dando seguimento às suas alegações, menciona que uma das potenciais irregularidades indicadas seria a ausência de projeto básico e planilhas que indicassem todos os custos unitários. Considera que, caso essas irregularidades sejam declaradas pelo TCU, é certo que seriam vícios existentes na chamada fase interna da licitação (peça 120, p. 12) .
Afirma, ademais, que por ocasião do certame, o Consórcio Bonfim confiou na legalidade da licitação realizada. Argumenta que, como não é dever jurídico dos sujeitos privados realizar o controle de legalidade dos atos da Administração (e por isso existe o princípio da presunção de legitimidade dos atos administrativos) , o Consórcio presumiu que os atos praticados pela CTB eram válidos. Por tal razão, se algum vício for declarado pelo TCU, confia que este Tribunal irá preservar a sua posição jurídica, uma vez que aduz como certo que as empresas integrantes do Consórcio são terceiros de boa-fé (peça 120, p. 12 e 13) .
Adicionalmente, participa o defendente que, no caso em tela, a contratação se deu por licitação na modalidade menor preço e sob o regime de empreitada geral ('turn-key') . A licitação em si teria corrido dentro dos parâmetros legais e tal regime possuiria uma estrutura de fiscalização em que é necessário apenas medir a finalização das etapas dos serviços prestados, para que então se dê o projeto por concluído. Explana que não seria exigível a existência de um orçamento detalhado, em nível de preços unitários, por se tratar de obra por preço global (peça 120, p. 13) .
Aduz ainda que, como contratada, em regra não estaria obrigada a apresentar documentos fiscais ao contratante. Nesse mister, destaca ter sido o vencedor de um processo de licitação pública, que não foi questionado à época pelos órgãos de controle (peça 120, p. 13) .
Dessa forma, conclui que, se houve algum vício ou omissão no processo licitatório, como a citada ausência de um orçamento detalhado com preços unitários, certamente o Consórcio Bonfim não possuiria qualquer responsabilidade sobre isso e não poderia sofrer qualquer tipo de sanção (peça 120, p. 13) .
Argumenta, ademais, que, vencida a licitação, teria celebrado um contrato administrativo e que este possuiria, como sabido, natureza diversa de convênio em que há repasse de recursos públicos. Detalha que no convênio o sujeito privado a quem o recurso público é transferido se transforma em gestor de recursos públicos, tal como prevê o art. 70, parágrafo único, da Constituição. Por isso, caberia a esse gestor prestar contas de como gastou o recurso público transferido. Por sua vez, no contrato administrativo, a obrigação do contratado privado é cumprir com todas as suas obrigações estipuladas em contrato e, para tanto, receber o valor que fora ofertado na licitação. Uma vez recebida a contraprestação pela execução do objeto, esse recurso deixaria de ter natureza pública, passando a ser considerado remuneração pela execução de uma atividade prevista contratualmente (peça 120, p. 13) .
Todavia, apesar do defendente considerar não ter a obrigação jurídica de demonstrar como empregou os recursos que legitimamente recebeu a título de remuneração, enfatiza que tem se colocado totalmente à disposição deste Tribunal para cooperar com a fiscalização. Nesse sentido, crê que o trabalho da Spranger - já citado acima - auxiliará esta Corte de Contas e levará à conclusão de que o Consórcio Bonfim não deve sofrer qualquer tipo de responsabilização (peça 120, p. 13) .
Pelo exposto, considera o Consórcio Bonfim haver demonstrado que a Proposta de Encaminhamento da SeinfraUrbana não merece prosperar. Entende ter sido atribuída ao Consórcio conduta oposta àquela realmente existente. Pelo exposto requereu ao MP/TCU que diverjisse da citada proposta, no ponto em que concluiu pela irregularidade das contas, recomendando a devolução dos autos a esta unidade para um novo exame da documentação apresentada (peça 120, p.13) .
À peça 120 registram-se, em síntese, os seguintes documentos anexados:
Documento n.1 - Comprovante de Entrega (p. 16) e expediente encaminhado pelo Consórcio Bonfim, datado de 15/8/2016, que apresenta um estudo comparativo do sistema de sinalização instalado na Linha 1 do metrô de Salvador e sistemas similares instalados em outros países, e ordem de compra emitida pelo metrô de Quito, no Equador, referente a projeto de sinalização semelhante ao metrô de Salvador (p. 17-49) ;
Documentos n. 2, 3 e 4 - cópias dos emails trocados entre o TCU e os representantes do Consórcio Bonfim, afetos às reuniões e apresentação de informações (p. 50-60) ; 
Documento n. 5 - expediente encaminhado pelo Consórcio Bonfim, datado de 11/8/2016, que apresenta os projetos básico, executivo e as built da obra e planilha especificando os custos incorridos pela Bombardier Transportation Brasil Ltda., no âmbito do Consórcio, indicando os respectivos períodos de gastos, acompanhada dos documentos que os comprovam (p. 61-196) .
III. Alegações contidas no Relatório de Ordenação da Documentação Contábil, elaborado pela Spranger Estimativa de Custos Ltda., e apresentado pelo Consórcio Bonfim ao MP/TCU (peças 121 e 122) 
III.1. Considerações iniciais 
Em expediente datado de 2/5/2018, o Consórcio Bonfim encaminhou ao MP/TCU o Relatório de Ordenação da Documentação Contábil, elaborado pela Spranger Estimativa de Custos Ltda., relativamente ao Contrato SA-12 - Metrô de Salvador, acostado aos autos à peça 121.
Inicialmente, expõe o Consórcio que, no seu entendimento, teria havido um equívoco quando a SeinfraUrbana concluiu que os diversos documentos apresentados não estavam aptos a comprovar o liame causal entre os dispêndios e o objeto do Contrato (peça 121, p. 2) . 
Alega que, por tal razão, no intuito de colaborar para a instrução desta TCE, contratou a Spranger Estimativa de Custos Ltda. ('Spranger') para reorganizar a documentação contábil referente à execução do contrato em tela a fim de que reste devidamente demonstrado para este Tribunal o nexo de causalidade entre despesas incorridas e as respectivas rubricas orçamentárias (peça 121, p. 2) . 
Com relação ao relatório apresentado, descreve que está dividido em quatro partes principais, quais sejam: Introdução; Metodologia e Desenvolvimento do Trabalho; Análises Técnicas Efetuadas; e Parecer Final (peça 121, p. 3) .
Já na introdução do trabalho foram descritos o objeto, o histórico do Contrato e a documentação recebida. Aponta, ainda, que, na segunda parte, foi exposta: a metodologia utilizada pela Spranger; o desenvolvimento do trabalho; e a composição dos custos do Contrato, de acordo com os documentos apresentados (peça 121, p. 3) . 
Assinala que, no segmento afeto às análises técnicas, foram apresentados:
o cálculo da composição do percentual do BDI empregado pelo Consórcio na formação do valor do Contrato (por meio da utilização da fórmula recomendada por este Tribunal de Contas, conforme consta do Acórdão 2369/2011-TCU-Plenário) ;
a análise da composição dos custos do Contrato;
um estudo comparativo de preços de sistemas de sinalização de metrôs, tendo sido considerados os custos totais de instalação do sistema de sinalização proporcionalmente à extensão da linha ferroviária, ao número de estações construídas e a um fator de proporcionalidade de custos para cada empreendimento; e 
outros métodos estatísticos que seriam consistentes na aplicação de testes capazes de definir o liame entre os custos e as características de cada um dos projetos utilizados para comparação.
 Manifesta o Consórcio que a Spranger, em seu trabalho, concluiu que os custos decorrentes do desenvolvimento do Contrato SA-12 seriam aceitáveis e estariam plenamente ordenados, demonstrados e justificados. Por esse motivo, o manifestante solicitou ao MP/TCU, à época, que fosse recomendada a devolução dos autos a esta Secretaria para um novo exame da documentação apresentada, sugerindo que uma inspeção, por ventura determinada, auxiliaria na elucidação do cumprimento do contrato pelo Consórcio Bonfim (peça 121, p. 4) .
III.2. Alegações contidas no relatório da Spranger - Parte 1: Introdução (peça 121, p. 10-16) 
Inicialmente, registra a Spranger que o Relatório apresentado tem por objeto analisar os pontos comentados na instrução à peça 113, relativamente à ordenação dos custos incorridos ao longo do desenvolvimento do projeto de sinalização do trem metropolitano de Salvador, com base nos documentos contábeis fornecidos pelo Consórcio Bonfim, contendo contratos de fornecimento, preços, comprovantes de despesas, faturas, notas fiscais, entre outros (peça 121, p. 10) .
Expõe, também, que o resultado do seu trabalho reflete as conclusões de sua equipe técnica, que teria desenvolvido cuidadoso ordenamento, análise dos documentos do Consórcio e consolidação das despesas validadas em um Plano de Contas específico para o projeto em lide. 
Registra, adicionalmente, que o estudo detalhado da documentação de natureza contábil, emitida pelas empresas contratadas, relativamente a seus gastos incorridos na execução dos serviços objeto do referido contrato, também fez parte do escopo do exame desenvolvido (peça 121, p. 10) .
Recorda a Spranger que diversos acontecimentos modificaram e postergaram o andamento e a conclusão de etapas das obras civis, fases anteriores à efetiva atuação do Consórcio, tendo esse restado impactado, sem culpa, em sua efetiva atuação para a execução das instalações e demais serviços ao seu cargo, como por exemplo (peça 121, p. 11 e 12) :
as alterações significativas do projeto das estações pactuados na fase executiva (inclusão de nova estação, mudanças nas características construtivas, inclusão de pátio auxiliar de manutenção provisório, construção de CCO no acesso Norte, entre outras) ; e
a rescisão do contrato de concessão da operação e exploração econômica do modal, então firmado com um consórcio internacional, que previa o fornecimento de vários itens, acarretando a necessidade de contratação de diversos elementos em separado, ocasionando novos atrasos.
Aponta a firma de assessoria que o Consórcio teria desenvolvido seu trabalho conforme o seguinte Price Schedule (PS) , tomando como base as planilhas contratuais (peça 121, p. 12) :
PS-1 - Fornecimento de Equipamentos e Materiais Importados;
PS-2 - Fornecimento de Equipamentos e Materiais Nacionais;
PS-3 - Serviços de Projeto; e
PS-4 - Serviços de Instalação.
Considerando que já houve a aprovação e pagamento do PS-1, indica que 'o presente estudo analisa os Price Schedule, de forma organizada e detalhada, com base nas informações prestadas pelo Consórcio', observando que (peça 121, p. 12 e 13) :
PS-2 foi 100% faturado, conforme último boletim de medição n. 51, segundo o qual todos os materiais nacionais foram entregues, tanto para o Tramo 1, como para o Tramo 2, com a devida validação da Gerenciadora Ductor;
PS-3 foi 100% faturado nos itens do Projeto Básico e Projeto Executivo dos Tramos 1 e 2, sendo finalizados os itens as built do Tramo 1, ficando pendentes os itens de as built do Tramo 2, uma vez que os equipamentos neste segmento não foram instalados em razão da não conclusão da obra civil, que não era responsabilidade do Consórcio (todos os documentos do projeto entregues à CTB, segundo afirma, teriam sido validados pela Gerenciadora Sondotécnica) ; e
PS-4 foi 100% faturado nos itens de Instalação de Equipamentos e Testes do Tramo 1, para os Sistemas de Telecomunicações, Sinalização e SICTE, ficando pendentes apenas os itens de instalações do Tramo 2, uma vez que os equipamentos neste tramo não foram instalados devido à não conclusão da obra civil à época (todos os serviços referentes ao Tramo 1 teriam seus recebimentos validados pela Gerenciadora Ductor) .
A Spranger esclarece que o trabalho apresentado foi desenvolvido com base nas peças que integram o presente processo. 
Registra também, à p. 16, que os documentos referentes ao Pleito de Ressarcimento de Custos Adicionais Incorridos (Pedido de Reequilíbrio Econômico-Financeiro) , o fornecimento de equipamentos e materiais importados pela Bombardier (PS-1, já auditado e aprovado pelo TCU) , os documentos referentes às despesas posteriores a 1/12/2012 e despesas com renovação e extensão da validade do seguro (devido ao aumento do prazo de execução do Contrato) , não fizeram parte do escopo do trabalho. 
Lista, ainda, as seguintes aquisições e serviços adicionais, inicialmente fora do escopo, por não estarem originalmente previstos, mas que se tornaram necessários e, portanto, sujeitos a pleito (p. 16) :
construção da Sala Técnica do Bonocô (Engeservice) ;
construção do CCO em Acesso Norte (Engeservice) ;
construção de galpões (1 e 2)	 climatizados e ventilados junto ao canteiro de obras para o adequado armazenamento de equipamentos e materiais (Engeservice) ;
reforma do galpão (3) ventilado (Bramp) ; e
despesas de aluguel de galpão dotado de sistema de climatização para armazenamento de equipamentos e materiais já adquiridos e entregues na obra (Empório) .
III.3. Alegações contidas no relatório da Spranger - Parte 2: Metodologia e desenvolvimento do trabalho (peça 121, p. 17-50) 
III.3.1. Metodologia
Com relação à metodologia utilizada, explica a Spranger que as informações extraídas dos documentos contábeis foram classificadas, simultaneamente, segundo uma Estrutura Analítica do Projeto (EAP) e um Plano de Contas pré-determinado, os quais seguem sintetizados a seguir.
Figura 1 - Estrutura Analítica do Projeto (EAP) , na qual pode ser observada a utilização dos Prices Schedules definidos pelo Consórcio (PS-2, PS-3 e PS-4) , como Centros de Custos
Uma vez que não foi apresentado um Plano de Contas completo que pudesse ser utilizado, explica que optou por adotar uma estrutura, considerada apropriada, compreendendo as seguintes principais contas: Fornecimento de Equipamentos e Materiais Nacionais (PS-2) ; Serviços de Projeto (PS-3) ; e Instalações (PS-4) - incluindo as despesas do canteiro de obras.
 Na Tabela 2, a seguir, são exibidas as contas assumidas pela Spranger relacionadas com os Centros de Custos adotados segundo cada uma das empresas do Consórcio:

Tabela 1 - Correlação entre os Centros de Custos do Consórcio e o Plano de Contas da Spranger
	Centros de Custos
	Empresa
	Plano de Contas - Contas Principais

	PS-2
	Fornecimentos de
Equipamentos e Materiais    Nacionais
	MPE
	2000
3000
	Fornecimento de Sistemas Nacionais
Fornecimento de Equipamentos e Materiais Nacionais Complementares

	PS-3
	Serviços de Projeto
	MPE
BT
	1100 e 1200
1400, 1500 e 1600
	Serviços de Projeto da MPE
Serviços de Projeto da BT

	PS-4
	Serviços de Instalação
	MPE
BT
	6000
7000
	Serviços de Instalação da MPE
Serviços de Instalação da BT

Detalha a Spranger a seguinte composição das contas principais, que formam o Plano de Contas (peça 121, p. 19) :
Conta 1000 - Serviços de Projeto: incluiria os custos dos serviços relacionados com a execução de projetos básico, executivo e as built, gerenciamento, incluindo gestão de compras, administração de contratos e consultorias contratadas no Brasil, como Consultoria Jurídica, Contábil e de Engenharia (os custos aqui apropriados abrangeriam, ainda, salários de funcionários das empresas do Consórcio para execução e acompanhamento do projeto, além dos respectivos encargos sociais, benefícios concedidos ou encargos complementares e, ainda, despesas de viagem, estadas, locomoção etc.) ;
Conta 2000 - Sistemas Nacionais - MPE: custos decorrentes da aquisição dos sistemas nacionais incluídos no projeto, tais como sistema de transmissão ótica, telefonia, sonorização, cronometria, rádio comunicação, CFTV, gravação, alimentação de energia de emergência e consoles de estação (destina-se ao registro dos custos de aquisição, incluindo impostos, dos equipamentos permanentes, reunidos de acordo com suas funções específicas, não incluindo os custos de instalação dos sistemas) ;
Conta 3000 - Fornecimento de Equipamentos e Materiais Nacionais Complementares - MPE: custos relativos à aquisição de equipamentos e materiais permanentes complementares aos sistemas, como, por exemplo, equipamentos e materiais elétricos e de informática (não estão incluídos os custos de instalação dos equipamentos e materiais) ;
Conta 6000 - Serviços de Instalação - MPE: despesas de instalação dos sistemas de telecomunicações, sinalização e SICTE, de acordo com o desmembramento feito pela MPE (estão incluídos gastos com aluguel de equipamentos, veículos para obra, contratos de prestação de serviços e despesas diversas) ;
Conta 7000 - Serviços de Instalação - Bombardier: custos de aluguel de veículos, de moradia e de escritórios, despesas com comunicações (fixo e móvel) , cópias e reprografias, serviços de terceiros, transportes em geral, seguros, fianças, taxas e impostos, correios, gastos com cartórios e despesas gerais de manutenção e operação do canteiro de obras; e
Conta 9000 - Outros Registros: conta destinada a relacionar a documentação avaliada pela Spranger como sem valor, ou seja, documentos repetidos, cancelados, de remessa ou retorno de material e os relacionados à importação (inclui, ainda, a apropriação dos custos relativos a itens fora do escopo do Contrato SA-12, sujeitos a pleito) .
III.3.2. Desenvolvimento do Trabalho
Uma vez recebidos os documentos enviados pelo Consórcio, a Spranger relata ter iniciado os trabalhos procedendo ao respectivo cadastramento, verificando os dados referentes às notas fiscais de equipamentos e materiais nacionais e às despesas dos serviços de projeto e instalação de sistemas de terceiros.
Com relação ao levantamento de dados referentes a equipamentos e materiais nacionais e Serviços da MPE, detalha à peça 121, p. 21, ter considerado 842 documentos como válidos, que comprovariam os custos relativos à compra de sistemas, equipamentos e materiais complementares, assim como a execução de serviços contratados pela MPE, em conformidade com o Contrato SA-12, incorridas até 31/12/2012.
Com relação ao levantamento de dados referentes aos serviços de projetos e serviços de instalação, indica à p. 22 da peça 121 ter considerado válidos 516 documentos relativos às despesas da empresa Bombardier.
Registra, com relação à documentação recebida, ter verificado a correspondência entre os documentos de cobrança (notas fiscais e faturas) e as respectivas solicitações de compra e, também, a correspondência entre os documentos de cobrança e o objeto ou identificação do contrato.
Segundo a Spranger, as notas fiscais de equipamentos e materiais apresentadas pela MPE são compatíveis com o escopo da contratação e têm como referência o comprador, que é a MPE, localizada na Av. Antônio Carlos Magalhães s/n, anexo ao canteiro de obras do Metrô de Salvador, assinadas e carimbadas pelo Gerente do Contrato do Consórcio.
Já em relação aos elementos apresentados pela Bombardier, indica que, em vários casos, referem-se a documentos internos da empresa, não sendo documentos fiscais, mencionando somente o comprador, Bombardier, estando assinados e carimbados por profissional responsável pela empresa.
Pelo exposto, explica a Spranger que essas despesas, no caso da Bombardier, tiveram de ser comprovadas através de registros no documento enviado denominado 'Relatório de Razão Normal por Conta e Projeto', específico do projeto em questão. Em consultas ao referido Relatório, referente ao período de 2005 a 2011, aduz terem sido constatadas diversas despesas não comprovadas por documento próprio e informadas pela Bombardier como extraviadas. Tais despesas estariam reunidas na planilha criada pela Spranger denominada 'Razão BT' (apresentada adiante) , contendo relatórios de despesas, relatórios de fundos fixos, solicitações de pagamento, extratos de contas de passagens aéreas, os quais foram considerados pela Spranger por terem sido localizados no Livro Razão (peça 121, p. 23) .
Apresenta, na sequência, o conceito de Livro Razão, 	por Sérgio Conforto & Mônica Spranger, no livro Controle de Custos de Implantação de Projetos Industriais, 1ª edição, 2016:
O Livro Razão tem a finalidade de conjugar, para cada desembolso, o Centro de Custo com a Conta, fazendo exatamente o que se denomina 'Apropriação de Custos'. Nos registros efetuados no Livro Razão é importante que se anotem também o número do documento de liberação de pagamento, o número identificador do contrato de fornecimento ou de prestação de serviço e o documento de cobrança (fatura ou nota fiscal) emitido pelo fornecedor.
	Descreve a Spranger que, concluído o cadastramento do material recebido para ordenação, tendo como principal correspondência o nome do arquivo e sua numeração de página sequencial, toda a documentação foi classificada, segundo a EAP (Estrutura Analítica de Projeto) , em Centros de Custos e Conta, dando origem ao arquivo 'Ordenação e Consolidação dos Documentos de Custos do Contrato SA-12', que se encontra na 'Parte VII - Memória de Cálculo - Arquivos Eletrônicos' (item não digitalizável anexo às  peças 121-122: pen drive) do seu relatório, conforme índice constante à peça 121, p. 9.
Afirma a empresa especializada que todos os documentos lançados neste arquivo se referem aos custos relacionados com a aquisição e fornecimento dos equipamentos e materiais, assim como os serviços de projeto e de instalação que tiveram vínculo com os itens da planilha orçamentária apresentada pelo Consórcio Bonfim, incorridos até a data de 31/12/2012.
Detalha, por sua vez, como foram estruturadas as quatro planilhas de gastos, denominadas: 'Gastos MPE'; 'Gastos BT'; 'Razão BT' e 'Gastos Projeto'. Explica, ainda, os critérios estabelecidos para localização de registro de um dado documento nas citadas planilhas (peça 121, p. 24-25; tabelas 4 e 5) .
Registra que todos os valores lançados nas planilhas são exatamente os valores que constam na documentação recebida, ou seja, são os valores originais em moeda da data de emissão dos respectivos documentos (notas fiscais, faturas, razão, etc.) , não tendo sido feito qualquer tratamento de reajuste de valor por questões inflacionárias (peça 121, p. 25) .
Com relação à planilha 'Gastos MPE', explana que teriam sido lançados todos os dados extraídos de notas fiscais e faturas de compras de equipamentos e materiais nacionais e de contratação de serviços, da empresa MPE, que se destinaram a compor os fornecimentos especificados pelo Consórcio e que foram 100% entregues, validados e faturados, segundo o arquivo 885-v1-069 (peça 121, p. 26) .
De acordo com os arquivos recebidos e os documentos registrados, segundo o Plano de Contas Spranger, os 'Gastos MPE' totalizam R$ 22.817.654,74, sem incluir o BDI do Contrato. Estes gastos são demonstrados na tabela a seguir (peça 121, p. 26 - Tabela 6) .
Tabela 2 - 'Gastos MPE' no Contrato SA-12 - Registros Spranger
	Despesas Realizadas e Comprovadas através das Notas Fiscais e do Cálculo de Mão de Obra

	Contas
	Descrição
	Valores em R$

		Fornecimento de Equipamentos e Materiais Nacionais
	10.308.999,32

	2000
	Sistemas Nacionais
	7.482.198,87

	3000
	Equipamentos e Materiais Nacionais Complementares
	2.826.800,45

		Serviços de Projeto
	8.237.763,58

	1100
	Serviços de Projeto (Mão de Obra) da MPE
	5.673.558,39

	1200
	Consultorias
	2.564.205,19

	6000
	Serviços de Instalação 
	4.270.891,84

	Total em R$ sem BDI
	22.817.654,74

Na Tabela a seguir, a Spranger lista as Notas Fiscais que, segundo aduz, teriam sido recebidas e comprovadas, referentes aos serviços realizados, porém, fora do escopo contratual e, assim, não incluídos na tabela anterior, registradas na conta 9200 (peça 121, p. 27 - Tabela 7) .
Tabela 3 - Custos não Considerados - Sujeitos a Pleito - Conta 9200
	Serviços
	Fornecedor
	Nota Fiscal
	Valor (R$) 

	Construção Sala Técnica do Bonocô
	Engeservice
	NF-421
	50.143,00
15.003,00

		Engeservice
	NF-416
	15.043,00

		Engeservice
	NF-428
	20.100,00

	Construção do CCO do Acesso Norte
	Engeservice
	NF-401
	43.503,78
31.736,00

		Engeservice
	NF-412
	11.767,78

	Construção de galpões (1 e 2) climatizados e ventilados
	Bramp
	NF-36
	9.049,13
3.010,00

		Bramp
	NF-38
	3.500,00

		Bramp
	NF-40
	2.539,13

	Reforma de galpão (3) ventilado
			19.968,74

		Engeservice
	NF-411
	10.000,00

		Engeservice
	NF-414
	9.968,74

	Armazenagem de equipamentos até dez/2012
	Empório
	Diversas
	239.611,14
239.611,14

	Total em R$ sem BDI
		362.275,79

A Spranger aponta algumas divergências com relação ao contido no Anexo 3 do relatório do TC Processo 028.499/2012-3 e tece observações sobre os critérios utilizados para confecção das planilhas. Indica, ainda, que as planilhas 'Gastos MPE' e a planilha 'Custos não considerados - Sujeitos a Pleito - Conta 9200', estão disponíveis integralmente, respectivamente, nos Anexos 1 e 2 do seu relatório (peça 122, p. 13-36) .
Com relação à planilha 'Gastos BT', elucida que nela teriam sido lançados todos os dados extraídos de documentos de despesas relativos à contratação de serviços pela empresa Bombardier, conforme o Centro de Custo correspondente (peça 121, p. 28) .
Na análise da documentação apresentada, a Spranger participa que constatou, em diversos casos, que um único documento fazia referência a despesas pertinentes a mais de um projeto em execução pela Bombardier, gerando dúvidas e dificultando, assim, a confirmação quanto à correspondência ao Contrato SA-12. Nesses casos, afirma ter analisado a documentação e extraído de cada documento as despesas correspondentes ao projeto em foco que puderam ser confirmadas por meio do correspondente registro no 'Relatório Razão Normal por Projeto e Conta' (peça 121, p. 29) .
Registra, ainda, a diversidade de tipos de documentos apresentados pela Bombardier nos arquivos levantados, tais como notas fiscais, faturas, notas de débito, RPA, recibos, solicitações de pagamentos, relatório de despesas, relatório de fundo fixo, extrato de conta, demonstrativos e outros. Também nesse caso, participa que teriam sido considerados pertinentes devido ao registro no 'Relatório Razão Normal por Projeto e Conta'. Ressalta, ainda, que uma única despesa é composta de vários comprovantes (como por exemplo, solicitação de pagamento, extrato de conta e fatura) , justificando a numeração descontinuada, registrada na planilha 'Gastos BT', Anexo 4 do seu Relatório (peça 122, p. 37-43) .
Com relação à planilha 'Razão BT' (Anexo 5 do seu Relatório; peça 122, p. 44-47) , explica a Spranger que nela teriam sido feitos todos os lançamentos constantes do 'Relatório Razão Normal por Projeto e Conta', dos anos de 2005 a 2011, específicos do Projeto, que não tiveram outra forma de comprovação como nota fiscal, fatura etc. Menciona que, para apoio ao 'Relatório Razão Normal por Projeto e Conta', ano 2009, foi criada a planilha 'Apoio Razão BT', incluída no arquivo 'Ordenação e Consolidação dos Documentos de Custos do Contrato SA-12', detalhando os lançamentos de janeiro a setembro que foram apresentados, acumulados por mês. Informa que os 'Relatórios Razão Normal por Projeto e Conta' analisados foram ordenados conforme seguinte índice: 

Tabela 4 - Arquivos "Relatório de Razão Normal por Projeto e Conta"
	Ano
	Arquivo
	Página

	2005 a 2008
	924-v1-100
	3 a 25

	2009
	929-v1-103
	5 a 23

	2010
	935-v1-105
	4 a 41

	2011
	938-v1-107
	3 a 47

Com relação à planilha 'Gastos Projeto', a Spranger informa que todos os documentos verificados encontrar-se-iam registrados nela de tal forma que seria possível identificar o valor de cada despesa incorrida ao longo da execução dos serviços contratados, o número do documento comprobatório e a relação de cada gasto com o objeto do Contrato SA-12 (peça 121, p. 30) .
Ademais, participa a empresa de consultoria que, complementando os custos alocados no projeto SA-12, foram levantadas as horas trabalhadas dos funcionários das empresas do Consórcio (peça 121, p. 30) . 
Com relação às horas trabalhadas pelos funcionários da MPE e respectivos custos, explica que, conforme memória de cálculo constante do arquivo eletrônico MC4 - 'Custos dos funcionários MPE', foram totalizadas conforme seguinte tabela (peça 121, p. 30-31; tabela 10) :
Tabela 5 - Custo dos Funcionários da MPE
	Centros de
Custos
	Contas
	Descrição
	Valores em R$
 (sem BDI) 

		1000
	Serviços de Projeto MPE
	5.673.558,38

	PS-2
	1110
	Gestão de Compras
	1.134.711,68

	PS-3
	1120
	Projeto
	3.120.457,10

	PS-4
	1130
	Instalação
	1.418.389,60

Analogamente em relação a Bombardier, a Spranger alega ter totalizado as horas de trabalho dos funcionários e dos respectivos custos associados, por meio dos 'time sheets' apresentados pela empresa, conforme memória de cálculo detalhada no arquivo eletrônico MC 5 - 'HH e Custos dos funcionários da BOMBARDIER'. As observações feitas sobre a análise empreendida constam na peça 121, p. 31-33.
A tabela a seguir sintetiza os valores apurados pela consultoria em relação aos custos de mão de obra incorridos pela Bombardier (peça 121, p. 33) :
Tabela 6 - Custos dos Funcionários - Bombardier Brasil
	Centros
de Custos
	Contas
	Descrição
	Valores em R$
 (sem BDI) 

	PS-3
	1000
	Serviços de Projeto
	2.935.732,58

		1400
	Custos Diretos com Pessoal
	950.822,47

	116.232
.2
	1410
	MOD de Engenharia
	652.929,02

	116.233
	1420
	MOD de Administração de Contratos
	297.893,45

			Custos Indiretos com Pessoal
	1.984.910,11

	116.253
	1430
	MOD de Engenharia
	1.289.849,72

	116.255
	1440
	MOD de Administração de Contratos
	695.060,39

III.3.3. Composição dos custos do Consórcio registrados pela Spranger (peça 121, p. 28-42) 
 Com relação à composição de custos, após o levantamento da documentação recebida e seus respectivos registros, a Spranger totalizou os custos da MPE e da Bombardier, de acordo com as planilhas respectivas das empresas, que teriam formado o valor do total do contrato e que são exibidas e descritas na peça 121, p. 34-47. Tais custos seguem consolidados nas tabelas a seguir:
Tabela 7 - Resumo dos Custos da Empresa MPE (peça 121, p. 43 - tabela 22) 
	Comparativo dos Valores de Contrato (P0) x Registrado Spranger

	Centros
de
Custo
	Descrição
	Valor do Contrato 
 (P0) 
	Valor Registrado Spranger
 (com BDI) 

	PS-2
	Fornecimento de Equipamentos e Materiais Nacionais
	20.418.318,38
	14.685.714,32

	PS-3
	Serviços de Projeto
	7.300.430,00
	7.295.127,13

	PS-4
	Serviços de Instalação
	2.389.228,36
	7.301.054,87

	Total em R$ com BDI
	30.107.997,74
	29.281.896,32

Tabela 8 - Resumo dos Custos da Empresa Bombardier (peça 121, p. 48 - tabela 25) 
	Comparativo dos Valores de Contrato (P0) x Registrado Spranger

	Centros de Custos
	Descrição
	Valor do Contrato
 (PO) 
	Valor Registrado SPRANGER
 (com BDI) 

	PS-3
	Serviços de Projeto
	7.800.430,00
	4.447.252,20

	PS-4
	Serviços de Instalação
	1.205.448,80
	1.142.323,25

	Total em R$ com BDI
	9.005.878,80
	5.589.575,45

À p. 47 da peça 121, a Spranger apresenta os valores totais registrados após a ordenação e classificação de cada documento contábil, adicionando-se o BDI do Consórcio, reproduzidos a seguir:
Tabela 9 - Resumo dos Valores Registrados pela Spranger para o Consórcio (peça 121, p. 48 - tabela 26) 
	Centros de Custos
	MPE
	BT
	Total

	PS-1
	0,00
	-
	-

	PS-2
	14.685.714,32
	0,00
	14.685.714,32

	PS-3
	7.295.127,13
	4.447.252,20
	11.742.379,33

	PS-4
	7.301.054,87
	1.142.323,25
	8.443.378,12

	Total em R$ com BDI
	29.281.896,32
	5.589.575,45
	34.871.471,77

A Spranger exibe, ainda, na peça 121, p. 48-50, um quadro resumo e respectivas projeções gráficas dos valores anuais de todos os documentos registrados, com BDI incluso.
III.4. Alegações contidas no relatório da Spranger - Parte 3: Análises Técnicas Efetuadas (peça 121, p. 51-60 e peça 122, p. 1-7) 
III.4.1. Análise do BDI
Especificamente em relação ao cálculo do BDI, a empresa de assessoria apresenta a análise que desenvolveu utilizando a fórmula do IBEC - Instituto Brasileiro de Engenharia de Custos e do TCU, na qual teria identificado a incidência de BDI de 28,13%. Recorda que a taxa de BDI utilizada pelo Consórcio Bonfim foi de 28,33%. Nesse sentido, constata a empresa que a diferença seria pequena e indica não haver uma fórmula padronizada para determinação do percentual de Benefício e Despesas Indiretas. 
III.4.2. Composição dos Custos do Contrato
A Spranger informa ter analisado a composição de custos do contrato por meio da aplicação dos fundamentos da composição típica de custos e projetos desenvolvida por H. C. Bauman, em seu livro Fundamentals of Cost Engineering in the Chemical Industry. Ao comparar os percentuais médios de Bauman com os estimados pela Spranger e, ainda, com os previstos no Contrato SA-12, conclui que houve uma distorção na composição dos custos do contrato estimados pelo Consórcio, que seria diferente dos pesos considerados na prática, mas que não afetaria o valor total do Contrato.
Segundo aduz, tais distorções seriam decorrentes dos seguintes fatores:
uma parcela importante dos equipamentos teria seu valor estimado incluindo os custos do serviço de instalação, ao passo que, no desenvolvimento do empreendimento, o que teria ocorrido de fato (comprovado por notas fiscais e faturas) foi que a instalação teria sido paga separadamente do preço dos equipamentos (conta PS-4) ;
a participação dos custos de itens importados dificilmente chegaria ao nível observado no projeto em análise, no qual praticamente todos os equipamentos (ou quase todos) foram importados, acarretando acréscimos importantes nos custos, por conta de frete internacional, impostos de importação e despesas de desembaraço alfandegário; e
no percentual de Bauman estariam incluídos, além dos custos nada desprezíveis de movimentação de equipamentos (rigging) , os custos de fabricação de spools de tubulação em pipe-shops, com soldas e seus testes de Raio X, ultrassom e líquidos penetrantes, o que, segundo alega, não teria ocorrido no empreendimento em lide.
III.4.3. Comparativo de Preços de Sistemas de Sinalização de Metrôs
  Com o objetivo de esclarecer dúvidas levantadas no relatório do TCU precedente, a Spranger apresenta na peça 121, p. 58-60, e peça 122, p. 1-7, um estudo comparativo entre sistemas de sinalização de metrôs baseado nos dados apresentados pela Bombardier (já presentes nos autos) no documento intitulado 'Comparativo de Preços - Mercado de Sinalização Ferroviária Convencional - Cityflo 350' (peça 67) e no denominado 'Sistema Cityflo 350 - Estudo Econômico Comparativo do Sistema de Sinalização Instalado na Linha 1 do Metrô de Salvador e Sistemas Similares Instalados no Mundo' (peça 108) , nos quais são apresentados custos comparativos sobre investimentos semelhantes ao projeto de Salvador, realizados pela empresa em outras localidades, como Sevilha e Barcelona, na Espanha, e Lima, no Peru.
Na linha da abordagem empregada na instrução à peça 113, reúne inicialmente os dados retirados dos documentos supracitados, destacando as cidades onde os projetos foram realizados, a extensão em quilômetros de cada um, o respectivo número de estações, o custo apurado em Dólares Norte-Americanos por quilômetro de extensão e a data de referência desses valores.
Tabela 10 - Comparativo de Preços (peça 121, p. 59 - tabela 34) 
Para efeito de comparação entre os projetos, levando em consideração que os custos totais de instalação do sistema de sinalização, naturalmente, seriam proporcionais tanto à extensão da linha ferroviária, quanto ao número de estações construídas e, ainda, considerando o princípio matemático de que se uma determinada variável é proporcional a outras duas, ela será também proporcional ao produto dessas duas, adotou como base de referência o produto das unidades consideradas, isto é, a extensão da via férrea multiplicada pelo número de estações, obtendo-se, assim, um fator de proporcionalidade de custos para cada empreendimento (os referidos fatores foram consolidados na tabela 35; peça 121, p. 59) .
Ademais, com o propósito de tornar mais homogêneos os custos, tendo em vista se tratar de diferentes datas de referência, no estudo optou-se por converter todos os custos em Reais, considerando a taxa de câmbio R$/US$ média dos anos de referência. Na sequência, decidiu-se por transpor todos os custos expressos em Reais por quilômetro para o ano de referência do projeto Salvador (2004) , utilizando-se o IPCA (peça 121, p. 59-60) .
Tabela 11 - Comparativo de Preços em R$/km (ano base: 2004) - Sinalização Ferroviária Convencional - Cityflo 350 (extrato da peça 122, p. 1 - tabela 39) 
Por meio do cálculo do coeficiente de determinação da função que relaciona o custo por quilômetro (R$/km) , variável dependente; e um fator de proporcionalidade obtido pelo produto da extensão da linha pela quantidade de estações correspondente a cada empreendimento (extensão x estações) , variável independente, aduz que existiria uma correlação perfeitamente aceitável entre elas. 
Figura 2 - Regressão Linear - Gráfico
Entende que, exceção feita a Sevilha, os demais locais apresentariam os custos por km com variações coerentes dentro da proporcionalidade. O valor seria válido, segundo aduz, em ordem de grandeza, levando-se em consideração as especificidades quanto a economia dos países, seus tributos, legislações, salários, produtividade, dentre outros fatores.
Ainda, sugere que a forma decrescente da curva, conforme visto no gráfico, seria perfeitamente explicável pela ocorrência de custos fixos, os quais se distribuem (dividem) cada vez mais à medida que aumenta a extensão da linha férrea e/ou a quantidade de estações a serem atendidas pelo sistema de controle instalado.
Reforça sua conclusão por meio da realização de três testes estatísticos, a saber: o Teste de Significância da Regressão; o Teste de Estimativas dos Coeficientes da Equação de Regressão; e o Teste de Autocorrelação (Durbie-Watron) , descritos na peça 122, p. 3-7.
Em decorrência dos testes estatísticos realizados, conclui a Spranger que o valor original do Sistema de Sinalização do Contrato firmado entre a CTS e o Consórcio Bonfim, estimado em US$ 12.975.368,20, ou R$ 35.020.519,90, no ano de 2004, seria perfeitamente aceitável, considerando-se os valores observados em outros empreendimentos semelhantes.
Quanto aos custos do contrato, recorda que o valor de implantação do Sistema de Sinalização seria composto pelos custos das duas empresas do Consórcio, conforme tabela reproduzida a seguir (peça 122, p. 7) :
Tabela 12 - Valor de Implantação do Sistema de Sinalização
	Contrato SA-12 - Consórcio Bonfim
Custos do Sistema de Sinalização do Metrô de Salvador- Cityflo 350
 (Valores em R$) 

	Centros de Custos
	MPE
	BOMBARDIER
	TOTAL

	PS-1
	0,00
	16.324.981,20
	16.324.981,20

	PS-2
	5.710.246,41
	0,00
	5.710.246,41

	PS-3
	6.326.131,31
	7.800.430,00
	14.126.561,31

	PS-4
	565.828,32
	1.205.448,80
	1.771.277,12

	Total
	R$ 12.602.206,04
	R$ 25.330.860,00
	R$ 37.933.066,04

Segundo a Spranger, o valor estimado em US$ 12.975.368,20, ou R$ 35.020.519,00, no ano de 2004, tendo por base outros empreendimentos similares no exterior, quando comparado com R$ 37.933.066,04 considerado no Contrato em tela, estaria em ordem de grandeza compatível para projetos sob o regime de empreitada integral - Turn Key, quando o contratante recebe o empreendimento pronto para operação (peça 122, p. 8) .
III.5. Alegações contidas no Parecer Final da Spranger (peça 122, p. 9 e 10) 
No parecer final de seu relatório, a Spranger argumenta que estariam demonstrados as notas e o detalhamento quanto aos custos relacionados à aquisição e fornecimento dos equipamentos em si, bem como a conexão com os grupos, itens e subitens da planilha orçamentária contratual, permitindo o estabelecimento do nexo causal entre as despesas apresentadas e o Contrato celebrado.
Nesse sentido, indica haver apresentado, nos anexos do Relatório, de forma ordenada, com clareza e coerência, os documentos contábeis que demonstrariam, de forma efetiva, os gastos incorridos e o liame causal entre as despesas realizadas e os recursos federais recebidos, comprovando, ainda, a correspondência entre os valores repassados e as obras realizadas.
Conforme tabela à peça 122, p. 9, reproduzida a seguir, destaca que os valores apurados e registrados no estudo totalizaram o valor de R$ 51.196.452,97, considerando o somatório dos PS-1, PS-2, PS-3 e PS-4:
Tabela 13 - Custos Comparativos - Contrato (PO) x Registro Spranger
	Centros
de Custos
	Valor do Contrato (PO) 
	Registro Spranger

		MPE
	BT
	Total
	MPE
	BT
	Total

	PS-1
	0,00
	16.324.981,20
	16.324.981,20
	0,00
	16.324.981,20
	16.324.981,20

	PS-2
	20.418.318,38
	0,00
	20.418.318,38
	14.685.714,32
	0,00
	14.685.714,32

	PS-3
	7.300.430,00
	7.800.430,00
	15.100.860,00
	7.295.127,13
	4.447.252,20
	11.742.379,33

	PS-4
	2.389.228,36
	1.205.448,80
	3.594.677,46
	7.301.054,87
	1.142.323,25
	8.443.378,12

	Total em R$
	30.107.976,74
	25.330.860,00
	55.438.836,74
	29.281.896,32
	21.914.556,65
	51.196.452,97

Propõe que, como o PS-1 (no valor de R$ 16.324.981, 20) já teria sido auditado e aprovado pelo TCU, não sendo, portanto, parte do escopo daquele estudo, seria procedente concluir pela comprovação de R$ 34.871.471,77 relativo aos PS-2, PS-3 e PS-4, conforme tabela reproduzida a seguir (peça 122, p. 10) :
Tabela 14 - Custos Comparativos - Contrato (PO) x Registro Spranger (sem PS-1) 
	Centros
de Custos
	Valor do Contrato (PO) 
	Registro Spranger

		MPE
	BT
	Total
	MPE
	BT
	Total

	PS-1
	--------
	--------
	--------
	--------
	--------
	--------

	PS-2
	20.418.318,38
	0,00
	20.418.318,38
	14.685.714,32
	0,00
	14.685.714,32

	PS-3
	7300.430,00
	7.800.430,00
	15.100.860,00
	7.295.127,13
	4.447.252,20
	11.742.379,33

	PS-4
	2.389.228,36
	1.205 .448,80
	3.594.677,16
	7.301.054,87
	1.142.323,25
	8.443.378,12

	Total em R$
	30.107.976,74
	9.005.878,80
	39.113.855,54
	29.281.896,32
	5.589.575,45
	34.871.471,77

Reforça que a análise com foco na composição dos custos do contrato, comparativamente à estrutura dos custos de outros empreendimentos, conforme os índices de Bauman, teria mostrado que, apesar da distorção apresentada em relação aos pesos considerados, na prática essas teriam sido justificadas no relatório apresentado e seriam aceitáveis (peça 122, p. 10) .
Aduz que a diferença apontada entre o Valor do Contrato (PO) , de R$ 39.113.855,54, e o Valor Registrado Spranger, de R$ 34.871.471,77, deve-se a não inclusão dos custos relacionados aos profissionais Bombardier-Spain (honorários e despesas) e de outros gastos que não teriam sido localizados para registro.
Quanto ao custo total do empreendimento em relação a outros projetos similares realizados em outras localidades, acredita a Spranger que teria ficado igualmente comprovada, por meio de análise técnica, a justeza do valor contratual tendo por base o valor do investimento por quilômetro de ferrovia.
Por derradeiro, conclui a Spranger que os custos decorrentes do desenvolvimento do Contrato SA-12 restariam plenamente ordenados, demonstrados e que seriam justificáveis.
Por oportuno, registra-se que a empresa de consultoria apresentou os seguintes documentos anexos ao seu 'Relatório de Ordenação da Documentação Contábil' (peça 122) :
Tabela 15 - Índice dos Documentos Anexados ao Relatório Spranger - peça 122
	Anexo
	Documento
	Páginas

	1
	Planilha 'Gastos MPE'
	13-22

	2
	Planilha 'Gastos MPE 9200'
	23 e 24

	3
	Planilha 'Comparativo entre os registros Spranger x Anexo 3 (peça 113) - Controle de NF'
	25-36

	4
	Planilha 'Gastos BT'
	37-43

	5
	Planilha 'Razão BT'
	44-47

	6
	Plano de Contas dos Valores do Consórcio
	48-55

IV. Alegações complementares contidas na documentação apresentada pelo Consórcio Bonfim ao TCU, em 20/7/2018 (peças 129-131) 
Recorda o consórcio defendente que, conforme decisão do Parquet especializado, o presente processo foi remetido à SeinfraUrbana em 4/6/2018. Indica que, com o intuito de esclarecer melhor a matéria, foi realizada reunião na sede da SeinfraUrbana, em 4/7/2018, na qual teria sido exposta e discutida apresentação anexada aos autos à peça 129 (p. 7-34) , contendo as principais conclusões do Relatório ('Reunião') .
   Explica que a apresentação discutida na referida reunião teria sido com Demonstração de Formação de Preços dos Benefícios e Despesas Indiretas do Consórcio (peça 129, p. 35 e 36) , bem como na Ordenação e Consolidação dos Documentos de Custos do Contrato (peça 129, p. 37-64 e 130, p. 1-44) .
O Consórcio Bonfim afirma que as observações adicionais ao trabalho elaborado pela Spranger, nas referidas alegações complementares, são relevantes. 
Primeiramente, no que se refere ao estudo, indica ser necessário diferenciar o valor gasto do valor faturado pelo Consórcio. Indica que o valor gasto, conforme registrado pela Spranger, seria de R$ 51.196.452,97. O valor faturado, por outro lado, seria de R$ 51.435.845,93.
Explica que o valor faturado não corresponderia ao valor total do contrato, de R$ 55.438.836,74. Isso porque, segundo alega, conforme atestado pela Secretaria de Controle Externo no Estado da Bahia (Secex-BA) em outro processo (TC Processo 007.463/2014-6) , o Contrato SA-12 teria deixado de ser integralmente executado por razões alheias à vontade do Consórcio.
Dessa forma, aduz ser inadequado considerar o valor gasto de R$ 55.438.836,74 como comparativo com o que foi registrado pela Spranger e pelo Consórcio. Para sintetizar sua conclusão, apresenta a tabela reproduzida a seguir (peça 129, p. 3) :

Tabela 16 - Valor do Contrato x Valor Medido (peça 129, p. 3) 
	Valor do contrato (PO) 
	R$ 55.438.836,74

	Valor medido (PO) 
	R$ 51.435.845,93

	Saldo
	R$ 4.002.990,81

Alega, ainda, ter obtido um estudo elaborado pela Secretaria de Desenvolvimento Urbano do Estado da Bahia (SEDUR) , denominado Metodologia de Orçamentação Paramétrica, de 15/7/2014, utilizada como base para a realização das licitações para a Linha 2 e para o complemento da Linha 1 do Metrô de Salvador (peça 129, p. 3) .
Aduz o defendente que, com base nos dados apresentados na referida metodologia, utilizando-se a data-base de 2012 e feita a comparação em relação ao Contrato 10/2004 (SA-12) , poderia ser demonstrado que os valores cobrados pelo Consórcio Bonfim teriam sido adequados ao mercado e até mesmo inferiores aos parâmetros apresentados na Metodologia de Orçamentação Paramétrica.
Apresenta as tabelas (peça 129, p 4-5) que, por meio da atualização dos valores no tempo, levariam a conclusão que o valor do contrato do Consórcio seria cerca de 50% menor que os preços que teriam sido praticados pelo Governo do Estado da Bahia nas licitações da Linha 2 e no complemento da Linha 1 do Metrô de Salvador.
Por fim, requer o Consórcio a consideração de todos os documentos indicados na tabela abaixo:
Tabela 17 - Documentos anexos à peça 129
	Anexo
	Documento
	Peça /Páginas

	Doc.1
	Apresentação elaborada pela Spranger, discutida na sede da SeinfraUrbana em 4/7/2018
	Peça 129, p. 7-34

	Doc.2
	Demonstração de Formação de preços dos Benefícios e Despesas Indiretas (BDI) do Consórcio Bonfim 
	Peça 129, p. 35-36

	Doc.3
	Ordenação e consolidação dos documentos de custos do Contrato 10/04
	Peça 129, p. 37-64; e peça 130, p. 1-44

	Doc.4
	Estudo elaborado pela Secretaria de Desenvolvimento Urbano do Estado da Bahia (SEDUR) , de 15/7/2014: 'Metodologia de Orçamentação Paramétrica'
	Peça 130, p. 45-58; e peça 131, p. 1-25

V. Análise
V.1. Abordagem preliminar
Primeiramente, cumpre registrar que, nos termos do art. 5º, inciso VII e art. 8º da Lei 8.443/1992, c/c art. 5º, inciso VIII e art. 197 do Regimento Interno, a jurisdição do TCU alcança os responsáveis pela aplicação de quaisquer recursos repassados pela União, mediante convênio, acordo, ajuste ou outros instrumentos congêneres, a estado, ao Distrito Federal, a município, e a qualquer outra pessoa, física ou jurídica, pública ou privada, sendo que a não-comprovação da aplicação dos recursos repassados pela União enseja a instauração de Tomada de Contas Especial, 
Nesse contexto, conforme já abordado na introdução, rememora-se que, na instrução inaugural da presente TCE, consignou-se que as características específicas do objeto do Contrato SA-12, qual seja, o sistema de controle de via do metrô, acarretaram em obstáculo à análise de sobrepreço, haja vista que os típicos materiais fornecidos e serviços executados para esse contrato careciam de referenciais de preços oficiais. Assim, tal análise não apresentaria resultado com grau suficiente de confiabilidade para justificar a imputação de débito, pressuposto de desenvolvimento válido e regular do processo.
Não obstante as considerações elencadas pela unidade técnica, o Ministério Público junto ao TCU entendeu não ser razoável que, a persistir a situação original, na qual o precário nível de detalhamento do orçamento do contrato impossibilitava a devida aferição de sobrepreço, fosse proposto o arquivamento da TCE com a consequente liberação dos valores retidos em medida acautelatória.
Quanto à especificidade do Contrato SA-12, entendeu o Parquet não restarem esgotadas, na ocasião, as alternativas ao alcance da Corte de Contas para superar esse obstáculo, a exemplo da adoção de preços de sistemas referenciais alternativos, ou da comparação com preços em editais ou contratos de obras semelhantes.
O Ministro Relator assentiu com o MP/TCU e, entre outras ponderações, determinou o prosseguimento do processo por também entender não ter sido concluído o procedimento para investigação do sobrepreço: exigir o orçamento detalhado, analisar os projetos executivo e as built, examinar listagem de equipamentos e materiais fornecidos e comparar com preços de mercado.
Assim, foram realizadas novas diligências de modo a se obter as informações que permitissem uma análise conclusiva e o encaminhamento no mérito.
Mostra-se oportuno ratificar que a conclusão então alcançada por esta unidade técnica, em instrução à peça 113, pela irregularidade na prestação de contas em apreço, teve por fundamento a constatação da impossibilidade de manifestação conclusiva acerca da conexão entre o desembolso dos referidos valores e os comprovantes de despesas realizadas com vistas a¿ consecução do objeto conveniado, em virtude da deficiência das manifestações apresentadas até aquele momento, bem como da incompletude e incoerência dos projetos e planilhas juntados aos autos.
Como fundamento, citou-se, entre outros, o Acórdão 2924/2007-TCU-Plenáriolena¿rio, de relatoria do Ministro Marcos Bemquerer, contendo considerações nesse sentido, pelo que se apresenta trecho da ementa: 
1. Julgam-se irregulares as contas e em débito o responsável, com aplicação de multa, em função da não comprovação do nexo de causalidade entre a verba federal recebida e a totalidade dos serviços executados. 
2. O ônus de comprovar a regularidade da integral aplicação dos recursos públicos na consecução do objeto do convênio compete ao gestor, por meio de documentação consistente, que demonstre, de forma efetiva, os gastos incorridos e o liame causal entre as despesas realizadas e os recursos federais recebidos. 
3. O extrato bancário, emitido pela instituição oficial, demonstrando a movimentação financeira dos recursos recebidos em convênio constitui-se documento imprescindível a¿ comprovação da boa e regular aplicação da verba conveniada (grifos nossos) . 
No caso concreto, a tentativa de verificar a compatibilidade dos quantitativos e custos de serviços apresentados na vasta documentação juntada aos autos havia se mostrado infrutífera. Na ocasião, mostrava-se flagrante a falta de clareza e coerência nas planilhas, relatórios de despesa, notas fiscais, etc. 
Isso porque a documentação até então apresentada nas peças 65-93 e 100-109, a exemplo de planilhas de custos e despesas de projeto, pleitos de ressarcimento, relatórios de razão normal por conta e projeto, notas, faturas (ate¿ mesmo de táxi) e extratos, etc., constituía-se em um agrupamento desordenado de documentos de despesas, que não demonstravam, de forma efetiva, os gastos incorridos e o liame causal entre as despesas realizadas e os recursos federais recebidos. Vale dizer, consubstanciou-se a inviabilidade de se atestar a regularidade do emprego dos recursos federais repassados mediante o convênio sob análise, mesmo após reiteradas oportunidades dadas aos gestores para apresentarem documentos comprobatórios consistentes. 
Exceção feita aos valores cujas notas fiscais e guias de importação permitiram estabelecer um mínimo nexo causal entre os equipamentos descritos naquela documentação e o objeto em tela.
 Em resumo, conforme fundamentado e detalhado na instrução à peça 113, foi apontada a inexistência de comprovação quanto ao emprego dos recursos no montante de R$ 39.113.854,80, em valores originais. 
A metodologia aqui proposta, na busca da verdade material, e em virtude da especificidade do objeto no caso concreto, além de exame acerca da legalidade estrita, contempla pesquisas de preços e a verificação de notas fiscais de fornecimento e prestação de serviços, de modo a se detectar evidências de eventual enriquecimento sem causa por qualquer das partes envolvidas.
V.2. Do precário nível de detalhamento do orçamento - contrato do tipo 'turn-key'
Indicou-se na instrução inaugural do presente processo (pec¿a 16, p. 5) que o orçamento apresentado trazia a precificação dos itens referentes aos sistemas de controle de via do metro¿. Os itens, no entanto, não se encontravam especificados de forma detalhada. Boa parte do valor orçado era apresentado na forma de sistemas completos, e não item a item como seria de se esperar de um orçamento detalhado. 
Também existiam itens do orçamento que, embora se referissem a elementos individuais, careciam de especificação mais precisa, uma vez que não especificavam tipo, modelo ou características. O fato se verificava com componentes de todos os subsistemas integrantes da planilha (peça 15) . 
Diante dessas observações, se faz oportuno reapresentar algumas considerações presentes no Roteiro de Auditoria de Obras Públicas do TCU (Portaria-Segecex n. 38, de 8/11/2011) , acerca do regime de empreitada integral. 
No referido documento, explica-se que a empreitada integral e¿ especialmente indicada para a implantação de projetos complexos, que exigem conhecimentos e tecnologias que não estão disponíveis a uma única empresa. O proprietário contrata o projeto global com uma empresa 'integradora' e recebe o projeto concluído, pronto para operação. Por isso, nesse regime seriam comuns vários subcontratos, celebrados pela empresa de engenharia principal com diversos fornecedores, prestadores de serviço, projetistas e subempreiteiros. 
Nessa linha, destaca-se o alto grau de responsabilidade do contratado, quando comparado aos demais regimes de execução. Como a contratação do empreendimento compreende todas as etapas das obras, serviços e instalações, a contratada assume inteira responsabilidade pela entrega do objeto em condições de entrada em operação. 
Na iniciativa privada, mostra-se bastante comum as contratações do tipo 'Turn-Key' ou EPC (Engineering-Procurement-Construction) , nas quais, preliminarmente a¿ fase de escolha do contratado, são apenas estabelecidos os parâmetros técnicos e econômicos do empreendimento. O desenvolvimento da melhor solução e do projeto básico e¿ de responsabilidade do contratado. 
No setor público, por outro lado, a Lei de Licitações e Contratos e¿ clara ao determinar que as obras e os serviços somente poderão ser licitados quando houver projeto básico aprovado pela autoridade competente. 
Nesse sentido, apresenta-se trecho do voto condutor do Acórdão 1846/2006-TCU-Plenário: 
17. No tocante a essa imprecisão nos projetos da obra em tela, considero que esse indício de irregularidade e¿ agravado pelo fato de se tratar de obra executada sob regime de empreitada integral. 
18. Helly Lopes Meirelles in Direito Administrativo Brasileiro, 31a Edição, 2005, página 255, Malheiros Editores Ltda., assim conceitua o regime de empreitada integral: 'Empreitada integral ocorre quando se contrata o empreendimento em sua integralidade, compreendendo todas as etapas das obras, serviços e instalações necessárias, sob inteira responsabilidade do contratado ate¿ a sua entrega ao contratante em condições de entrada em operação, atendidos os requisitos técnicos e legais para sua utilização em condições de segurança estrutural e operacional e com as características adequadas às finalidades para que foi contratada (art. 6º, VII, e) , o que e¿ chamado na linguagem empresarial de turn key. (...) 
O projeto devera¿ obrigatoriamente estimar as quantidades a serem adquiridas. O ato convocatório devera¿ ater-se fielmente ao projeto. Haverá casos em que inexistirão condições te¿cnico-cienti¿ficas para definir as quantidades. Ainda nessas hipóteses, será proibida a licitação de quantidades indefinidas. Devera¿ promover-se uma estimativa dentro dos limites que a técnica permita formular. Se, no curso do contrato, verificar-se a inadequação dos cálculos, serão adotadas as providências adequadas.' (...) 
A Empreitada Integral pressupõe projetos mais completos e bem elaborados, pois os riscos da execução são do empreiteiro. Logo, a fase anterior a¿ licitação e¿ a que requer mais cuidado, pois e¿ a etapa das definições, eis que uma vez resolvida a licitação com a contratação da obra, o seu objeto será executado pelo empreiteiro ate¿ o fim, não se admitindo aditamento contratual (grifos acrescidos) . 
Na mesma linha são os acórdãos 2.873/2008, 300/2013, 2.145/2013, todos do Plenário, bem como consta no enunciado do Acórdão 2065/2006-TCU-Plenário, a saber: 
Devem ser elaboradas as planilhas de custos unitários mesmo nas empreitadas por preço global (tipo turn key) , de forma a possibilitar a verificação da adequação das propostas aos preços de mercado  (grifos acrescidos) .
Notadamente, a licitação que deu origem ao Contrato SA-12 não se cercou da diligência necessária a fim de que o ajuste estivesse aderente à legislação vigorante e à farta jurisprudência desta Corte de Contas.
Como exemplo de prática adequada em contratações da espécie, podemos citar o procedimento adotado na fase interna da licitação pela Companhia Paulista de Trens Metropolitanos (CPTM) , quando da 'contratação de serviços de engenharia especializada para elaboração de projeto executivo, fabricação e fornecimento e implantação do SCT - Sistema de Controle de Tráfego do trecho Varginha à interface de Grajaú e do DTO - Sistema de Transmissão Óptico da Linha 9 Esmeralda', ajuste objeto de processo de fiscalização do TCU (TC Processo 007.067/2017-8) .
Quando da elaboração de Relatório de Análise e Valoração (RAV) pela CPTM, foi realizada pesquisa diretamente no mercado, tendo sido consultadas quinze empresas especializadas, sendo que oito apresentaram cotações.
O critério então adotado para a indicação de valor paradigma na licitação em questão foi o menor valor, item a item, entre a média e a mediana, dos valores obtidos no mercado, resultando nos valores a integrar a planilha de quantidades e preços do certame.
Assim, conclui-se pela ocorrência de afronta ao disposto no art. 6º, inciso IX, alínea 'f' da Lei 8.666/1993, bem como à vasta jurisprudência deste Tribunal de Contas, em virtude da precariedade observada no nível de detalhamento do orçamento base do Contrato SA-12, irregularidade essa a ensejar a aplicação da multa prevista no art. 58, inciso II, da Lei 8.443/1992, aos responsáveis.
V.3. Da ordenação da documentação contábil
Recorde-se que, na análise precedente acerca da documentação apresentada pelo Consórcio Bonfim nas peças 65-93, alguns pontos mereceram destaque.
Em planilha contida em CD anexo a¿ referida documentação, intitulada 'Resumo Geral - MPE - Cons. Bonfim 3.03.16 Rev FINAL', verificou-se listagem de notas fiscais de diversos fornecedores e prestadores de serviço, num total de 691 notas, cujo somatório dos valores alcançava o montante de R$ 17.834.663,93. No Anexo 3 da instrução à peça 113 (p. 33-48) organizou-se a listagem das notas fiscais em questão. 
Em pasta intitulada 'NOTAS FISCAIS' presente em outra mídia anexa a¿ mesma documentação, encontrava-se um total de 538 notas fiscais digitalizadas, referentes a 54 fornecedores e prestadores de serviço distintos. 
Já nas peças 73 a 78, verificou-se a juntada de 566 notas fiscais, conjunto este comum, em parte, ao das notas contidas na mídia supracitada. 
Na mesma linha, encontravam-se de modo esparso, na peça 72, contratos de prestação de serviço, acompanhados de diversos aditivos, com destaque para os ajustes firmados com a empresa Engeservice.
Segue abaixo transcrita a conclusão registrada naquela peça técnica:
127. Não obstante estarem presentes indícios de que os dispêndios relacionados às referidas notas fiscais e contratos ocorreram no âmbito do ajuste em tela, a inconsistência das informações, associada a¿ falta de detalhamento em nível de composição de custos, tanto do orçamento quanto das medições efetuadas, além de não permitirem a conferência da adesão dos valores aos preços de mercado, impossibilitam o estabelecimento do liame causal entre a despesa referida nas notas fiscais e a execução do objeto. Com efeito, não e¿ possível afirmar que esses R$ 17,8 milhões se refiram a despesas atinentes ao contrato, haja visa que o orçamento não detalha quais insumos compõem os serviços. 
128. Neste ponto, importa registrar que, conforme jurisprudência amplamente consolidada do TCU, entende-se ser imperioso que, com os documentos apresentados para comprovar o bom emprego dos recursos públicos, seja possível constatar que eles foram efetivamente utilizados no objeto pactuado, de acordo com os normativos legais e regulamentares vigentes (peça 113, p. 18; grifos acrescidos) .
A Spranger elaborou metodologia em que as informações extraídas dos documentos contábeis foram classificadas, simultaneamente, segundo uma Estrutura Analítica do Projeto (EAP) e um Plano de Contas pré-determinado, dentro de uma abordagem afeta à engenharia de custos.
Nesse ponto, importa destacar que a necessidade da contratação de empresa de consultoria em estimativa de custos vem a ser mais uma evidência da precariedade do nível de detalhamento do orçamento base do Contrato SA-12, bem como dos processos de medição e pagamentos associados.
Em ampla conferência do material apresentado, verificou-se que a referida ordenação empreendida pela Spranger se deu, em um primeiro momento, por meio de procedimento no qual todas as notas fiscais e comprovantes de despesa foram divididos e elencados nos anexos ao 'Relatório de Ordenação da Documentação Contábil':
Anexo 1 - Planilha 'Gastos MPE' (peça 122, p. 13-22) : nela são listadas todas as notas fiscais tendo como remetente a MPE Montagens e Projetos Especiais S/A, associadas aos Price Schedules (PS's 2, 3 e 4) do contrato, totalizando R$ 22.817.654,74, (sem BDI) ;
Anexo 2 - Planilha 'Gastos MPE 9200' (peça 122, p. 23-24) : nela são listadas as notas fiscais que, segundo alegação, teriam sido recebidas e comprovadas, referentes aos serviços realizados para a MPE, porém, fora do escopo contratual e, assim, não incluídos na tabela anterior, totalizando R$ 362.275,79;
Anexo 3 - Planilha 'Comparativo entre os registros Spranger x Anexo 3 - Controle de NF's' (peça 122, p. 25-36) : que realiza o cotejo entre as informações levantadas pela consultoria e a planilha elaborada pela unidade técnica à peça 113;
Anexo 4 - Planilha 'Gastos BT' (peça 122, p. 37-43) : nela são listadas todas as notas fiscais tendo como remetente a Bombardier Transportation Brasil Ltda., associadas aos Price Schedules (PS's 2, 3 e 4) do contrato, totalizando R$ 4.091.014,00 (sem BDI) ;
Anexo 5 - Planilha 'Razão BT' (peça 122, p. 44-47) : nela constam os lançamentos constantes do 'Relatório Razão Normal por Projeto e Conta', dos anos de 2005 a 2011, específicos do Projeto, que não tiveram outra forma de comprovação como nota fiscal, fatura etc, totalizando R$ 264.612,47;
Conforme explicado, os comprovantes de despesas ordenados foram associados, por meio da metodologia empreendida, aos centros de custos previstos no contrato: PS-2: Fornecimento de Equipamentos e Materiais Nacionais; PS-3:  Serviços de Projeto; e PS-4: Serviços de Instalação.
Os custos referentes ao PS-1: Fornecimento de Equipamentos e Materiais Importados não fizeram parte do estudo, haja vista já terem sido objeto de validação na instrução anterior (peça 113) .
No Anexo 6 - Plano de Contas dos Valores do Consórcio (peça 122, p. 48-54) , encontra-se a consolidação dos dados.
Por fim, confirmou-se a coerência dos valores apurados e registrados no estudo, totalizando R$ 27.173.281,20 (sem BDI) , referente aos PS-2, PS-3 e PS-4, e o valor de R$ 39.894.376,19  (sem BDI) , já considerando o somatório geral dos PS-1, PS-2, PS-3 e PS-4.
Importa frisar a impossibilidade da conferência individual, item a item, dos comprovantes de despesa em análise comparativa com referências oficiais de preços.
A metodologia proposta e adotada no caso concreto, na busca da verdade material, e em virtude da especificidade do objeto, abarcou a verificação de notas fiscais de fornecimento e prestação de serviços, de modo a se detectar o nexo de causalidade entre os referidos comprovantes e a consecução do objeto, tendo por objetivo final confirmar evidências de eventual enriquecimento sem causa por qualquer das partes envolvidas.
Do exposto, no presente exame considera-se a documentação apresentada consistente o bastante, a demonstrar, de forma efetiva, os gastos incorridos e o liame causal entre despesas realizadas no valor de R$ 39.894.376,19 (sem BDI) e os recursos federais recebidos. 
V.4. Do estudo comparativo de preços de sistemas de sinalização de metrôs
Acerca dos esforços da consultoria de custos Spranger em demonstrar a justeza dos valores praticados comparativamente aos de outros projetos similares executados, convém tecer algumas considerações.
A manifestante adotou por base os estudos comparativos anteriormente apresentados pelo Consórcio às peças 67 e 108, cujos dados haviam sido sintetizados na instrução anterior (peça 113, p. 18) , em tabela reproduzida a seguir: 

Tabela 18 - Comparativo - Mercado de Sinalização Ferroviária - Cityflo 350 (Extrato da peça 113, p. 18) 
Em decorrência dos testes estatísticos realizados, conclui a Spranger que o custo estimado para instalação do Cityflo 350 em US$ 12.975.368,20, ou R$ 35.020.519,00, no ano de 2004, tendo por base outros empreendimentos similares no exterior, quando comparado com o valor de R$ 37.933.066,04 considerado no contrato em tela (Tabela 12) , estaria em ordem de grandeza compatível para projetos sob o regime de empreitada integral - Turn Key, quando o contratante recebe o empreendimento pronto para operação.
Isso porque, por meio do cálculo do coeficiente de determinação (R2) da função que relaciona o custo por quilômetro (R$/km) , variável dependente; e um fator de proporcionalidade obtido pelo produto da extensão da linha pela quantidade de estações correspondente a cada empreendimento (extensão x estações) , variável independente, existiria uma correlação perfeitamente aceitável entre elas.
Explicou-se naquela abordagem que a função indicada no gráfico (Figura 2) , estabelecida por meio de regressão linear a partir da série de dados considerada, apresenta um coeficiente de determinação (R2 = 0,8221) acima do limite mínimo confiável, que e¿ 0,70, o que indicaria a existência de uma correlação perfeitamente aceitável entre as duas variáveis postas no gráfico, isto e¿, entre a variável independente, que e¿ o fator de proporcionalidade, e a variável dependente, o custo por quilômetro.
 Visando referendar o estudo apresentado, e diante da reduzida disponibilidade de informações, no que se refere a valores praticados no mercado acerca do indigitado sistema Cityflo 350, adicionou-se à análise dado disponível no processo (peça 108, p. 31) acerca da contratação realizada para o metrô de Quito, no Equador.
Adotou-se a mesma metodologia da Spranger, convertendo-se os custos para Reais, considerando a taxa de câmbio R$/US$ média no ano de referência e, ainda, transpondo-se os custos expressos em Reais por quilômetro para o ano de referência do projeto Salvador (2004) por meio do IPCA. Os referidos dados seguem sintetizados na tabela abaixo:
Tabela 19 - Dados contratação Metrô de Quito (Equador) - Cityflo 350
	Local do Projeto
	Extensão da Linha (km) 
	Número de Estações
	Fator de Proporcionalidade (km*Ext.) 
	Custo em US$/km
	Ano de Referência
	Custo em 1000 R$/km em 2004

	Quito (Equador) 
	22
	15
	330
	1.056.539,68
	2016
	1.877,68

Os dados referentes a Quito foram adicionados na série indicada anteriormente na Tabela 10, e seguem abaixo relacionados:
Tabela 20 - Comparativo de Preços em R$/km (ano base: 2004) - Sinalização Ferroviária Convencional - Cityflo 350
	Local do Projeto
	Fator de Proporcionalidade
	Custo em 1000 R$/km em 2004

	Salvador
	96
	                                      2.918,00 

	Quito
	330
	                                      1.877,68 

	Sevilha
	426
	                                      3.652,00 

	Lima
	934
	                                      2.454,00 

	Barcelona
	2240
	                                      1.150,00 

Em decorrência da inserção de um dado adicional apenas na série analisada, verificou-se que a nova função indicada no gráfico abaixo (Figura 3) , resultado de regressão linear a partir da série atualizada, apresenta um coeficiente de determinação inferior ao mínimo confiável, indicado pela Spranger como sendo o valor de 0,70, o que seria contrário à existência de uma correlação aceitável abarcada, tão somente, pelas duas variáveis postas no gráfico (fator de proporcionalidade / custo por quilômetro) .
Figura 3 - Diagrama de Dispersão - Regressão Linear
Há que se considerar, portanto, outros fatores a implicar uma diferenciação nos valores praticados para o sistema em análise como, por exemplo: número de veículos, funcionalidades, etc.
Buscando-se ampliar as referências, foram então levantadas informações de processos desta Corte de Contas que tratam de objetos similares ao desta TCE, contemplando, portanto, 'sistemas de sinalização, controle de tráfego e telecomunicações':
TC Processo 028.499/2012-3: Metrô do Distrito Federal (Extensão Ceilândia) ;
TC Processo 026.110/2013-0: Metrô de São Paulo/SP (Linha 17) ; e
TC Processo 007.067/2017-8: Metrô de São Paulo/SP (Linha 9) .
As informações extraídas dos citados processos encontram-se reunidas na tabela abaixo, sendo que os custos correspondentes foram também retroagidos para o ano-base 2004, empregando-se o IPCA:
Tabela 21 - Dados extraídos de processos do TCU
	Local do Projeto
	Extensão da Linha (km) 
	Número de Estações
	Fator de Proporcionalidade
	Ano de Referência
	Custo em 1000 R$/km em 2004

	Distrito Federal (ext. Ceilândia) 
	5
	4
	20
	2007
	1.709

	São Paulo (Linha 17) - Monotrilho
	17,7
	8
	141,6
	2007
	5.322

	São Paulo (ext. Linha 9) 
	4,4
	3
	13,2
	2016
	9.786

Importa ressaltar que os sistemas em questão, apesar de similares no propósito, não foram concebidos pelos mesmos fabricantes e tampouco possuem tecnologias idênticas, servindo apenas de referência expedita, uma vez que não é possível realizar o cotejo direto entre as respectivas planilhas de equipamentos e serviços. Uma análise de regressão contemplando tais dados não apresentaria, portanto, a confiabilidade conclusiva necessária.
De todo o exposto, não obstante todas as ressalvas e divergências indicadas, há que se considerar que, nas abordagens apresentadas nestes estudos comparativos, não se verificou situação em que o custo referente ao metrô de Salvador tenha extrapolado referências comparativas observadas em contratações correlatas. Tal observação, apesar de não constituir evidência, pode ser entendida como indício da adequabilidade do valor em análise.
Ressalte-se, por fim, que o valor considerado no estudo comparativo para instalação do Cityflo 350 (US$ 12.975.368,20) não engloba a integralidade do valor contratual.
V.5. Do BDI contratual
Diante do fato de não se ter examinado o custo direto paradigma em cotejo com referenciais oficiais, em virtude da singularidade do objeto contratado, mas pela conferência do liame causal entre as notas fiscais e demais comprovantes de despesas com a consecução do referido objeto, torna-se particularmente importante a análise em relação ao cálculo do BDI.
Isso porque entende-se, decorrente da citada metodologia, que o custo direto paradigma formou-se, no caso concreto, pelos valores percebidos como de comprovação aceita com base nos comprovantes de despesas juntados aos autos.
Nas manifestações apresentadas consta argumentação defendendo que a adoção do BDI geral de 28,33% estaria compatível com fórmula elaborada pelo IBEC e, ainda, aderente à jurisprudência do TCU.
Ocorre que, no âmbito do contrato em tela, não houve qualquer diferenciação de BDI aplicável a serviços de projeto e instalação, em relação a itens específicos de fornecimento de sistemas e equipamentos.
Recorde-se que, nos termos indicados na peça 121, p. 12, o Consórcio Bonfim desenvolveu o seguinte Price Schedule (PS) , tomando como base as planilhas contratuais:
PS-1 - Fornecimento de Equipamentos e Materiais Importados;
PS-2 - Fornecimento de Equipamentos e Materiais Nacionais;
PS-3 - Serviços de Projeto; e
PS-4 - Serviços de Instalação.
Ademais, explicou a empresa de consultoria Spranger que, considerando já ter-se concluído pela aprovação e pagamento do PS-1, seu estudo analisou os Price Schedule, de forma organizada e detalhada, com base nas informações prestadas pelo Consórcio, observando que (peça 121, p. 12 e 13) :
PS-2 foi 100% faturado, conforme último boletim de medição n. 51, segundo o qual todos materiais nacionais foram entregues, tanto para o Tramo 1, como para o Tramo 2, com a devida validação da Gerenciadora Ductor;
PS-3 foi 100% faturado nos itens do Projeto Básico e Projeto Executivo dos Tramos 1 e 2, sendo finalizados os itens as built do Tramo 1, ficando pendentes os itens de as built do Tramo 2, uma vez que os equipamentos neste segmento não foram instalados em razão da não conclusão da obra civil, que não era responsabilidade do Consórcio (todos os documentos do projeto entregues à CTB, segundo afirma, teriam sido validados pela Gerenciadora Sondotécnica) ; e
PS-4 foi 100% faturado nos itens de Instalação de Equipamentos e Testes do Tramo 1, para os Sistemas de Telecomunicações, Sinalização e SICTE, ficando pendentes apenas os itens de instalações do Tramo 2, uma vez que os equipamentos neste tramo não foram instalados devido à não conclusão da obra civil à época (todos os serviços referentes ao Tramo 1 teriam seus recebimentos validados pela Gerenciadora Ductor) .
 (peça 121, p. 12 e 13; grifos acrescidos) 
Em conferência à planilha orçamentária do empreendimento (peça 15) , verifica-se com clareza que a planilha de preços n. 4 (PS-4) refere-se aos serviços de instalação dos itens fornecidos com base nas planilhas de preço ns. 1 e 2 (PS-1 e PS-2) . 
Sobre o tema, farta é a jurisprudência do TCU no sentido de que, quando o parcelamento não se faz técnica e economicamente viável para o caso de fornecimento de materiais e equipamentos materialmente relevantes e de reconhecida especificidade, de maneira a evitar que a contratada se torne mera atravessadora no fornecimento desses insumos, faz-se necessária a aplicação de um BDI diferenciado sobre essa fração não parcelada do empreendimento. Tenta-se, na verdade, simular os efeitos financeiros da compra direta. O assunto encontra-se amplamente estudado em capítulo específico do livro 'Obras Públicas: Comentários à jurisprudência do TCU' (Campelo, V. e Cavalcante, R. J. - 3. ed; Editora Fórum, 2014 - fls. 79-86) .
Em particular, pela similaridade ao aqui tratado, cita-se o Acórdão 1921/2010-TCU-Plenário, cujo trecho do voto correspondente segue abaixo transcrito:
17. Ainda em relação ao débito, observo que a 1ª Secob utilizou, para o cálculo do prejuízo, o BDI de 13,5% para equipamentos, em especial, o 'Tubo em ferro fundido, junta elástica, ponta e bolsa DN 600mm TK7 JGS'. Tal fato decorre da ausência de parcelamento na contratação que ora se analisa, implicando na indesejável aplicação do BDI usado para os serviços aos equipamentos, em que a contratada atua como mera intermediária no seu fornecimento à Administração.
18. Considero oportuno à espécie, em linha de consonância com os seguintes precedentes do TCU: Acórdãos do Plenário ns. 1.600/2003, 1.020/2007, 1.599/2008 e 2.875/2008, bem como com os recentes Acórdãos ns. 1.021/2010 e 1.202/2010, também do Plenário, de minha Relatoria, a aplicação do BDI de 10% aos equipamentos.
19. Com efeito, cabe determinar à 1ª Secob que recalcule o dano ao erário apontado, promovendo o necessário ajuste do BDI para os equipamentos, reduzindo-o ao patamar de 10%. (grifos acrescidos) 
O entendimento do Tribunal nesse sentido foi então assentado na Súmula 253/2010:
SU¿MULA TCU n. 253/2010 
Comprovada a inviabilidade te¿cnico-econo¿mica de parcelamento do objeto da licitação, nos termos da legislação em vigor, os itens de fornecimento de materiais e equipamentos de natureza específica que possam ser fornecidos por empresas com especialidades próprias e diversas e que representem percentual significativo do preço global da obra devem apresentar incidência de taxa de Bonificação e Despesas Indiretas - BDI reduzida em relação a¿ taxa aplicável aos demais itens. 
Mostra-se oportuno citar, ademais, que em licitações de sistemas similares empreendidas pela Companhia Paulista de Trens Metropolitanos - CPTM, objetos de fiscalização desta Corte de Contas (a exemplo do TC Processo 007.067/2017-8 e TC Processo 026.110/2013-0) , foram adotados, em atendimento aos critérios estabelecidos no Acórdão 2622/2013-TCU-Plenáriolenário e ao Manual de Instrução do Ministério das Cidades, o BDI de 12% para o fornecimento de equipamentos e materiais e o BDI de 23,38% para os serviços.
Diante do exposto, tomando por referência os valores considerados de aplicação comprovada no relatório da Spranger Estimativa de Custos Ltda., e tendo por base o estudo que fundamentou a prolação do referido Acórdão 2622/2013-TCU-Plenáriolenário, procedeu-se aos ajustes necessários quanto à incidência da taxa de bonificações e despesas indiretas sobre o custo direto do empreendimento. 
Primando por elevado conservadorismo na análise, foram adotados os percentuais máximos admitidos no citado decisum para serviços relativos a obras de ferrovias e para fornecimento de materiais e equipamentos, conforme planilha abaixo:
Tabela 22 - Consideração de BDI diferenciado (fornecimento x serviços) 
	Centro de Custos
	 CUSTO DIRETO 
	c/ BDI Contrato SA-12
	c/ BDI diferenciado

	PS-1
	                12.721.094,99 
	16.324.981,20
	                     14.858.238,95 

	PS-2
	                11.443.711,00 
	14.685.714,32
	                     13.366.254,44 

	PS-3
	                  9.150.143,64 
	11.742.379,33
	                     11.367.223,44 

	PS-4
	                  6.579.426,57 
	8.443.378,12
	                       8.173.621,63 

	Total em R$
	                39.894.376,19 
	51.196.452,97
	                     47.765.338,46 

	 Valor Faturado no Contrato SA-12 
	R$ 51.435.845,93

	 Valor Referência 
	R$ 47.765.338,46

	Superfaturamento
	R$ 3.670.507,47

	BDI - Geral
	28,33%
	Contrato SA-12

	BDI Fornecimento de Equipamentos
	16,80%
	Acórdão 2622/2013-TCU-Plenário (3º quartil) 

	BDI Serviços
	24,23%
	
Assim, foi observado um superfaturamento no valor de R$ 3.670.507,47 (data-base setembro/2004) . Tal montante representa a diferença entre o valor faturado no âmbito do Contrato SA-12 e a quantia (custo direto) cujos comprovantes mostraram-se aptos a estabelecer o liame causal entre os dispêndios e a execução do objeto. 
Por fim, diante da complexidade da análise e da impossibilidade de se estabelecer o vínculo dos comprovantes de despesas apresentados com os boletins de medição do contrato, propõe-se, no caso concreto, que o débito seja atualizado a partir da data referente ao período do último boletim de medição que se tem comprovação, qual seja: novembro/2012 (Medição de Serviços de Instalação n. BC 076; TC Processo 033.642/2018-4, peça 21) .
Importa ressaltar que tal procedimento e¿ claramente favorável aos responsáveis e resulta em um débito atualizado menor do que seria obtido mediante outros métodos previstos na jurisprudência do TCU. Vale dizer, novamente busca-se elevar o grau de conservadorismo da análise.
CONCLUSÃO
A presente instrução teve por objetivo, em cumprimento ao Despacho do Ministro Relator contido na peça 128, realizar a análise da documentação juntada aos autos pelo Consórcio Bonfim às peças 119 a 122 e, posteriormente, às peças 129 a 131.
Do exame técnico empreendido, considerou-se a documentação apresentada consistente o bastante a demonstrar, de forma efetiva, os gastos incorridos e o liame causal entre dispêndios realizados no valor de R$ 39.894.376,19 (sem BDI) e os recursos federais recebidos.
Ressaltou-se a impossibilidade, no caso concreto, da realização de conferência individual, item a item, dos comprovantes de despesa em análise comparativa com referenciais oficiais de preços.
A metodologia proposta e então adotada no presente exame técnico, na busca da verdade material, e em virtude da especificidade do objeto, abarcou a verificação de notas fiscais de fornecimento e prestação de serviços, de modo a se detectar a conexão entre os referidos comprovantes e a consecução do objeto, tendo por objetivo final confirmar evidências de eventual enriquecimento sem causa por qualquer das partes envolvidas.
 No seguimento da análise e, tomando por referência os valores considerados de aplicação comprovada com base no relatório da Spranger Estimativa de Custos Ltda., e tendo por norte o estudo que fundamentou a prolação do Acórdão 2622/2013-TCU-Plenáriolenário, procedeu-se aos ajustes necessários quanto à incidência da taxa de bonificações e despesas indiretas (BDI) sobre o custo direto do empreendimento, haja vista o fato de que não houve qualquer diferenciação de BDI aplicável a serviços de projeto e instalação, em relação a itens específicos de fornecimento de sistemas e equipamentos.
Primando por elevado conservadorismo na análise, foram adotados os percentuais máximos admitidos no citado decisum para serviços relativos a obras de ferrovias e para fornecimento de materiais e equipamentos, conforme Tabela 22.
Assim, foi observado um superfaturamento no valor de R$ 3.670.507,47 (data-base setembro/2004) . Tal montante representa a diferença entre o valor faturado no âmbito do Contrato SA-12 e a quantia (custo direto) cujos comprovantes mostraram-se aptos a estabelecer o liame causal entre os dispêndios e a execução do objeto. 
Novamente buscando-se uma abordagem conservadora, propôs-se que o débito seja atualizado a partir da data referente ao período do último boletim de medição que se tem comprovação: novembro/2012.
No tocante a¿ responsabilização, foi imputada a responsabilidade aos gestores cujas condutas possuíssem algum nexo causal com a contratação e os critérios de medição e pagamento do contrato.
De todo o exposto, propõe-se a citação dos responsáveis indicados para que apresentem alegações de defesa e/ou recolham aos cofres do Tesouro Nacional a quantia de R$ 3.670.507,47 (data-base novembro de 2012) , valor referente ao superfaturamento encontrado em decorrência da celebração do referido ajuste com taxa de Bonificação e Despesas Indiretas - BDI extrapolando desarrazoadamente o BDI paradigma previsto na jurisprudência do TCU, sem contemplar, ademais, diferenciação na taxa de BDI para itens de fornecimento de materiais e equipamentos de natureza específica em relação a¿ taxa aplicável aos demais itens, irregularidade que vai de encontro ao estabelecido na Súmula TCU n. 253/2010.
Em síntese, o débito apontado com base na análise anterior (peça 113) , no valor total de R$ 39.113.854,80, devia-se a não comprovação da boa e regular aplicação dos recursos federais recebidos por força dos ajustes objetos deste processo. Na presente análise, ao se entender que a nova documentação acostada se mostrava apta a comprovar os gastos incorridos, foi possível avançar no exame da matéria e concluir-se pela ocorrência de superfaturamento em virtude do emprego de BDI desarrazoado, tendo por parâmetro a jurisprudência do TCU.
PROPOSTA DE ENCAMINHAMENTO 
Ante o exposto, submetem-se os autos à consideração superior, propondo:
a) realizar a citação solidária do Sr. Ivan Carlos Alves Barbosa (CPF XXX.422.635-XX) , Diretor-Presidente da CTS à época, signatário do Contrato n. 10 (SA-12) , de 22/12/2004, Sr. José Geraldo Araújo Teixeira (CPF XXX.282.245-XX) , Diretor de Planejamento da CTS, também signatário do referido contrato e, posteriormente, Coordenador de Supervisão do contrato e signatário dos boletins de medição, juntamente com o Consórcio Bonfim (composto pelas empresas MPE Montagens e Projetos Especiais S.A, Bombardier Transportation Brasil Ltda. e Bombardier Transportation Spain S.A.) , com fundamento nos arts. 10, § 1º, e 12, incisos I e II, da Lei 8.443/1992 c/c o art. 202, incisos I e II, do RI/TCU, para que, no prazo de quinze dias, a contar da notificação, apresentem alegações de defesa e/ou recolham aos cofres da Companhia Brasileira de Trens Urbanos a quantia de R$ 3.670.507,47 (data-base novembro de 2012) , corrigida monetariamente e acrescida dos encargos legais pertinentes, calculados a partir de 30/9/2004 até a data do efetivo recolhimento, na forma prevista na legislação em vigor, valor referente ao superfaturamento encontrado em decorrência da celebração do referido ajuste com taxa de Bonificação e Despesas Indiretas - BDI extrapolando desarrazoadamente o BDI paradigma previsto na jurisprudência do TCU, sem contemplar, ademais, diferenciação na taxa de BDI para itens de fornecimento de materiais e equipamentos de natureza específica em relação a¿ taxa aplicável aos demais itens, irregularidade que vai de encontro ao estabelecido na Súmula TCU n. 253/2010.
	VALOR ORIGINAL (R$) 
	DATA DA OCORRÊNCIA

	R$ 3.670.507,47
	30/11/2012

Valor atualizado até 1º/6/2020: R$ 6.191.522,52 (com juros) 
	b) informar os responsáveis, por ocasião da citação, que o recolhimento tempestivo do débito somente saneará o processo caso seja reconhecida pelo Tribunal a boa-fé do envolvido e não tenha sido constatada outra irregularidade nas contas. De outro lado, a rejeição das alegações de defesa pelo Tribunal poderá, ainda, ensejar a aplicação da multa prevista no art. 57 da Lei 8.443/1992.
	c) informar os responsáveis de que, caso venham a ser condenados pelo Tribunal, o débito ora apurado será acrescido de juros de mora, nos termos do § 1º do art. 202 do RI/TCU."
2.	Conquanto não mencionado na instrução, o consórcio de empresas protocolou petição nos autos, à peça 138, datada de 14/4/2020, requerendo a análise célere dos documentos por ele apresentados para avaliação da regularidade do Contrato SA-12, e a liberação da quantia de 7,5% do valor do contrato, retida como forma de garantia durante o julgamento da tomada de contas especial. 
3.	O conjunto de documentos foi analisado pela secretaria na instrução precedente, o que implicitamente compreendeu o atendimento ao primeiro requerimento, haja vista ter conferido celeridade ao exame. 
4.	Já o segundo, conquanto não mencionado na instrução, compreendendo a liberação do valor retido contratualmente, resta evidente que encontraria obstáculo ao deferimento, haja vista que a unidade instrutiva apontou a existência de dano ao erário cujos valores de ressarcimento estariam garantidos pela retenção cautelar ou pelas garantias porventura ainda existentes.
	É o relatório.

8.1. Fernando Antonio Fraga Ferreira (56.549/OAB-MG) e outros, representando Companhia Brasileira de Trens Urbanos.  
8.2. Bruno Francisco Cabral Aurélio (247054/OAB-SP) e outros, representando Bombardier Transportation Brasil Ltda.
8.3. Jefferson Barros Figueiredo, representando Companhia de Transportes de Salvador.

Procuradora-Geral Cristina Machado da Costa e Silva.

TOMADA DE CONTAS ESPECIAL ORIUNDA DA CONVERSÃO DE PROCESSO DE AUDITORIA. OBRAS DO METRÔ DE SALVADOR. INDÍCIOS DE SUPERFATURAMENTO NO CONTRATO SA-12 CELEBRADO COM O CONSÓRCIO BONFIM - MPE MONTAGENS E PROJETOS ESPECIAIS S.A., BOMBARDIER TRANSPORTATION BRASIL LTDA. E BOMBARDIER TRANSPORTATION SPAIN S.A. - PARA FORNECIMENTO E IMPLANTAÇÃO DOS SISTEMAS DE SINALIZAÇÃO, CONTROLE DE TRÁFEGO E ENERGIA E SISTEMAS DE TELECOMUNICAÇÕES. ESPECIFICIDADE DOS MATERIAIS E FORNECIMENTOS. APRESENTAÇÃO DOS CUSTOS POR MEIO DE EMPRESA DE CONSULTORIA CONTRATADA PELO CONSÓRCIO. ADOÇÃO DE MESMO BDI PARA SERVIÇOS E FORNECIMENTOS DE EQUIPAMENTOS. INDÍCIOS DE SUPERFATURAMENTO NO BDI. PREJUÍZO ESTIMADO PELA UNIDADE INSTRUTIVA. CITAÇÃO.

TOMADA DE CONTAS ESPECIAL (TCE)

Secretaria de Fiscalização de Infraestrutura Urbana (SeinfraUrb).

Cuida-se de tomada de contas especial instaurada a partir da conversão do Relatório de Auditoria do Fiscobras 2012, realizada nas obras do Metrô de Salvador, nos termos do subitem 9.1 do Acórdão 1861/2012-TCU-Plenário.
2.	Esta tomada de contas especial se refere ao Contrato SA-12 (Contrato 10/2004) , celebrado com o consórcio Bonfim (formado pelas empresas MPE Montagens e Projetos Especiais S/A, e Bombardier Transportation) , sobre o qual este Tribunal determinou a retenção cautelar de 7,5% do valor do contrato em razão de indícios de dano causado pela metodologia utilizada na formação dos preços, a exemplo do verificado em outro contrato celebrado para as obras do Metrô de Salvador, no qual também foram apontados indícios de sobrepreço (Contrato SA-01) , ambos celebrados na modalidade turn key. 
3.	Consoante exposto no relatório precedente, uma das principais falhas encontradas, durante a fiscalização, referiu-se à ausência de orçamento detalhado, fato que impediu a efetiva e pormenorizada análise dos preços do contrato pela unidade técnica deste Tribunal, de modo que a estimativa de sobrepreço apontada pelo percentual de retenção cautelar foi considerada conservadora. À ocasião, deixou-se a apuração do real prejuízo para este processo de tomada de contas especial.
I - Histórico
4.	Acórdão anterior desta Corte de Contas (nº 2.873/2008 - Plenário, de minha relatoria) determinou à Companhia de Transportes de Salvador, então encarregada das obras do Metrô de Salvador, que apresentasse a este Tribunal orçamento detalhado da obra, dentre outros elementos. Muito embora não tivesse se referido expressamente ao contrato objeto desta TCE, houve a remessa também do orçamento correspondente ao Contrato SA-12, fazendo-se integrar aos autos, conforme peça 15. No entanto, até a instauração desta TCE não havia sido empreendida análise do orçamento do Contrato SA-12, com vistas ao efetivo apontamento do montante de sobrepreço/superfaturamento a partir do qual seriam realizadas as citações dos responsáveis.
5.	Ocorre que ao examinar o referido orçamento a secretaria especializada constatou que em vez de apresentar os custos item a item, trouxe ele preços refletindo sistemas completos, sem detalhamento das suas composições e dos preços unitários, impossibilitando a análise detalhada dos valores apresentados. Ainda segundo a unidade técnica, os produtos fornecidos e os serviços executados no contrato, que trata especificamente de sinalização da via metroviária, são bastante específicos e não estão listados nos sistemas referenciais de preços utilizados pela Administração Pública, o que prejudica a análise de sobrepreço. 
6.	Consignou a então SeinfraHidroFerrovia que as características específicas do objeto do Contrato SA-12, ou seja, o sistema de controle de via do metrô, acarretavam dificuldades para uma análise de sobrepreço. Em sua visão inicial, os típicos materiais fornecidos e serviços executados para esse contrato careciam de referenciais de preços oficiais, de maneira que a análise de sobrepreço não apresentaria resultado com grau suficiente de confiabilidade para justificar a imputação de débito, sendo então a sua proposta de arquivamento do feito por não restarem presentes os pressupostos de desenvolvimento válido e regular do processo, liberando-se, por conseguinte, os valores retidos cautelarmente por determinação do Acórdão 2369/2006-TCU-Plenário, de minha relatoria, e as garantias ofertadas.
 7.	Em posição diversa, o Ministério Público/TCU, neste feito representado pela Procuradora-Geral, Dra. Cristina Machado da Costa e Silva, entendeu que não se trataria de obstáculo intransponível à atuação desta Corte de Contas na busca de se aferir os preços contratados com os de mercado, e, assim, avaliar o sobrepreço e o dano causado pela realização dos pagamentos. 
8.	Asseverou não ser razoável, persistindo a situação original, na qual o precário nível de detalhamento do orçamento do contrato impossibilitava a aferição do sobrepreço, apontar-se como caminho o arquivamento do feito e a liberação dos valores retidos cautelarmente, vez que a própria situação ensejadora da cautelar e da instauração desta TCE (indício de dano) se mantinha. 
9.	Nessa linha, defendeu que não foram esgotadas todas as alternativas ao alcance desta Corte para superar os obstáculos na apuração do dano, a exemplo da consulta a sistemas referenciais alternativos, ou comparação com preços em editais ou contratos semelhantes, de modo que propôs a expedição de determinação à Companhia de Trens de Salvador para apresentação do orçamento com maior nível de detalhamento possível, acompanhado das respectivas composições de preços unitários e especificações técnicas, realizando-se inspeção, se necessário, em caso de persistência das deficiências encontradas.
10.	Ao despachar no feito, acompanhei o Ministério Público/TCU que, em linha oposta à declinada pela secretaria, posicionou-se no sentido de que não restaram esgotadas todas as medidas de alcance deste Tribunal para superar as dificuldades apontadas e apurar o dano, de modo que determinei fosse encaminhado o conjunto completo de projetos executivos e "as built" relacionados ao contrato SA-12, além da lista dos equipamentos e demais materiais fornecidos no âmbito do contrato e respectivas especificações, relatório de recebimento e aceite, notas fiscais e outros elementos.
11.	Assim, determinei a restituição dos autos para a realização desses procedimentos, incluindo notificação à Companhia de Transportes da Bahia - CTB para que, como sucessora da Companhia de Transportes de Salvador - CTS, reapresentasse: 
	a) o orçamento relativo ao contrato SA-12 com as características especificadas no item 9.3.1 do Acórdão 2873/2008-TCU-Plenário; 
	b) o conjunto completo de projetos executivos e de projetos "as built" relativos ao contrato SA-12, e um relatório identificando exatamente o que foi reduzido e o que foi mantido, em relação ao orçamento original, em razão da redução do escopo da obra do Metrô de Salvador; e
	c) a lista dos equipamentos e demais materiais fornecidos no âmbito do referido contrato SA-12 e respectivas especificações, além de cópias dos relatórios de recebimento e aceite de materiais e equipamentos, respectivas notas fiscais, bem como cópias dos relatórios elaborados pela empresa supervisora da execução do contrato.
12.	Mesmo a partir da eventual posse desses elementos, vislumbrou a secretaria a existência de obstáculos à apuração segura do sobrepreço e respectivo débito dele decorrente. Nesse sentido, em nova manifestação a unidade técnica especializada reforçou que se tratava de fornecimento de material e serviços altamente customizados, específicos para o fornecimento em questão, fato que muito dificultava a atuação dos auditores deste Tribunal na busca da evidenciação do débito pelos meios usuais, como o uso de sistemas referenciais de preços como Sicro e Sinapi, ou outros hodiernamente disponíveis em fontes públicas ou privadas de referência. 
13.	Tal circunstância motivou a então SeinfraHidroFerrovia a propor a expedição de ofícios de diligência à Companhia de Transportes da Bahia, ao Consórcio Bonfim, à Receita Federal do Brasil e a órgãos fiscalizadores, para que remetessem as guias de importação dos materiais adquiridos no exterior, e a cópia das notas fiscais de compra dos materiais adquiridos pelo Consórcio, por suas empresas no Brasil, na linha de precedentes fiscalizações empreendidas nos casos das obras das refinarias da Petrobras (Abreu e Lima - Rnest; e Presidente Getúlio Vargas - Repar) .
14.	Diante das dificuldades apresentadas, e das propostas ofertadas nessa instrução, trouxe os autos ao conhecimento deste Plenário, a fim de que deliberasse a respeito.
15.	À ocasião, fiz extensas e aprofundadas considerações acerca da possibilidade de requisição dessas informações, consoante o voto que proferi e que conduziu o Tribunal à adoção do Acórdão 3032/2015-TCU-Plenário, de minha relatoria, assim ementado:
"SUMÁRIO: TOMADA DE CONTAS ESPECIAL. CONVERSÃO DE RELATÓRIO DE AUDITORIA. PROPOSTAS PRELIMINARES DE REALIZAÇÃO DE DILIGÊNCIAS. SIGILOS FISCAL E EMPRESARIAL. INOPONIBILIDADE. ACESSO A INFORMAÇÕES NECESSÁRIAS AO EXERCÍCIO PLENO DO CONTROLE E DA FISCALIZAÇÃO DOS RECURSOS PÚBLICOS FEDERAIS EMPREGADOS VIA CONTRATOS ADMINISTRATIVOS. SITUAÇÃO EXCEPCIONAL EM QUE NÃO SE DISPÕE DAS INFORMAÇÕES EM SISTEMAS DE CUSTOS DE REFERÊNCIA.
1. 'O sigilo de informações necessárias para a preservação da intimidade é relativizado quando se está diante do interesse da sociedade de se conhecer o destino dos recursos públicos.'  (MS 33.340/DF, STF, Rel. o Min. Luiz Fux) .
2. ' (...) quem contrata com o poder público não pode ter segredos, especialmente se a revelação for necessária para o controle da legitimidade do emprego dos recursos públicos.'  (MS 33.340/DF, STF, Rel. o Min. Min. Luiz Fux) .
3. 'Inoponibilidade de sigilo bancário e empresarial ao TCU quando se está diante de operações fundadas em recursos de origem pública'. (MS 33.340/DF, STF, Rel. o Min. Luiz Fux) .
4. 'A utilização de recursos públicos por quem está submetido ao controle financeiro externo inibe a alegação de sigilo de dados e autoriza a divulgação das informações necessárias para o controle dos administradores, sob pena de restar inviabilizada a missão constitucional da Corte de Contas.'  (MS 33.340/DF, STF, Rel. o Min. Luiz Fux) .
5. O postulado da teoria dos poderes implícitos autoriza dizer que a outorga do poder fiscalizatório a este Tribunal sobre o destino dado ao dinheiro público implica na outorga dos respectivos meios necessários à efetivação integral daquele poder, guardada a relação de adequação entre os meios empregados para seu exercício e os fins requeridos.
6. As diligências requeridas para acesso a informações determinantes para o conhecimento dos reais custos dos insumos utilizados pela contratada na formação dos preços pagos pela Administração, em casos tais como o tratado nos autos, constituem meios necessários à integral realização da atribuição de controle sobre o contrato administrativo sob fiscalização." (destaquei) 
16.	À ocasião, ressaltei que:
"32. Diferentemente da quebra de sigilo fiscal ou empresarial, que se caracteriza pela obtenção ampla, irrestrita e genérica aos dados e informações fiscais ou empresariais correspondentes a todas as transações do investigado, permitindo-se ampla devassa nesses documentos, amplo acesso, as informações ora requeridas mediante a diligência alvitrada, com vistas a conhecer a formação dos preços praticados pelo fiscalizado perante a Administração, se limita apenas aos documentos relativos aos fornecimentos relacionados ao contrato administrativo, e que compõem os custos dos insumos e serviços formadores dos referidos preços. Essas informações são de interesse público e não puramente privado, dado, inclusive, ao fato de que o contrato, possuindo relação de bilateralidade, na qual se opõem os interesses público (na contratação) e privado (na aferição de lucro) , se submete ao princípio da supremacia e da indisponibilidade do interesse público, na medida em que celebrado sob o regime jurídico-administrativo.
33. Veja-se, por exemplo, que ao aceitar participar de procedimentos licitatórios envolvendo órgãos estatais da administração direta ou indireta e a consequente remuneração dos contratos celebrados mediante os valores de origem pública, as empresas licitantes permitem a flexibilização de determinadas liberdades. Tanto isso é verdade que, para se habilitar aos certames, têm necessariamente que apresentar informações internas, como prova de regularidade fiscal e qualificação técnica. Sujeitam-se, também, ao regime próprio dos contratos administrativos e às suas cláusulas exorbitantes, em razão da supremacia do interesse público.
34. Nessa linha, observa-se, por exemplo, que propostas com valor global superior ao limite estabelecido em edital ou com preços manifestamente inexequíveis, para não sofrerem desclassificação, necessitam de comprovação de que os custos dos insumos são coerentes com os de mercado, nos termos do art. 48, inciso II, da Lei 8.666/1993, o que indica também a flexibilização de certas liberdades, haja vista a necessidade de demonstração dos reais custos de insumos adquiridos pela licitante junto a seus fornecedores.
35. Noutro ponto da referida Lei também é possível encontrar disposição segundo a qual a contratada se sujeita à comprovação, mediante documentação, dos custos de aquisição de materiais: 'Art. 65. (...) § 4º No caso de supressão de obras, bens ou serviços, se o contratado já houver adquirido os materiais e posto no local dos trabalhos, estes deverão ser pagos pela Administração pelos custos de aquisição regularmente comprovados e monetariamente corrigidos, podendo caber indenização por outros danos eventualmente decorrentes da supressão, desde que regularmente comprovados.'. Essa situação implica, também, que a contratada deva explicitar os custos reais de aquisição de materiais adquiridos perante seus fornecedores, mediante documentação comprobatória, a qual não pode ser outra senão nota fiscal de entrada ou de fornecimento junto ao seu fornecedor, não importando qual o preço indicado na planilha do contrato, porquanto o que interessa é o real custo do insumo, sem qualquer preservação de possível sigilo fiscal ou comercial. Esses dois dispositivos legais, que destacam situações, ora no procedimento licitatório ora na execução contratual, em que os custos do fornecedor têm de ser revelados à Administração mediante documentação comprobatória, deixam evidente a possibilidade jurídica de flexibilização do sigilo empresarial e comercial no âmbito dos contratos públicos.
36. Alinhado a esse pensamento republicano é que, em tempos mais recentes, tem-se reconhecido até mesmo no âmbito do Poder Judiciário, a exemplo do ocorrido na Operação Lava Jato, que em se tratando de recursos de origem pública não há sigilo comercial ou fiscal a ser resguardado, e que os negócios da empresa, abrangendo aqueles mantidos com seus fornecedores, estão sujeitos a amplo e profundo escrutínio público, especialmente quando presentes fundadas suspeitas de superfaturamento, dentre outras condutas contrárias ao ordenamento jurídico, conforme despacho no Pedido de Quebra de Sigilo de Dados e/ou Telefônicos nº 5023582-53-2014-404.7000/PR, no qual se lê que 'Tratando-se de investigação envolvendo recursos em última análise públicos, já que a origem é empresa controlada pela União Federal, não há sigilo fiscal ou comercial a ser resguardado. Os negócios da empresa, abrangendo aqueles mantidos com seus fornecedores, estão sujeitos a amplo e profundo escrutínio público (...) .'.
37. Digno de nota ainda que, no tocante ao denominado sigilo fiscal, as autoridades administrativas, entre as quais se insere o corpo de ministros do Tribunal de Contas da União, podem, segundo prescreve o § 1º, inciso II, do art. 198, do Código Tributário Nacional, solicitar informações fiscais às Fazendas Públicas, não se sujeitando ao sigilo fiscal, desde que se comprove a instauração regular de processo administrativo, destinado a investigar o sujeito passivo pela prática de infração administrativa:
 (...) 
44. As diligências requeridas para acesso a informações determinantes para o conhecimento dos reais custos dos insumos utilizados pela contratada na formação dos preços pagos pela Administração, no Contrato SA-12 das obras do Metrô de Salvador, constituem meios necessários à integral realização da atribuição de controle sobre o contrato administrativo sob fiscalização. As informações assim requeridas constituem elementos essenciais para as apurações necessárias nestes autos, para a fiscalização financeira da aplicação dos recursos públicos carreados ao contrato público. Em casos tais, como o tratado nestes autos, os meios necessários ao atingimento pleno das competências fiscalizatórias desta Corte de Contas sobre os reais custos das obras em questão, passam, necessariamente, pela obtenção das informações relativas à documentação fiscal dos insumos formadores dos preços e custos da obra.
45. Diferentemente de outros casos postos à apreciação desta Corte, neste, em razão da falta de orçamentos detalhados e diante da ausência de referencial de preços para os produtos entregues à Administração, a verificação da economicidade do contrato não se pode fazer, a não ser mediante o acesso aos documentos fiscais que suportaram a aquisição desses produtos pelos fornecedores da Administração. Há, no caso, uma relação de necessidade, pois sem tais documentos não se tem como avaliar a correção de preços do contrato e, portanto, inviabiliza-se o cumprimento de uma das mais relevantes competências constitucionais desta Corte de Contas, no exercício do controle externo.
46. Penso que tal requisição, além de outras porventura necessárias, restará sobremaneira facilitada em se tratando da execução de obras mediante consórcio de empresas. Com efeito, nos termos do art. 278 da Lei 6.407/1976, os consórcios existem e são formados pelas sociedades para executar um empreendimento determinado e, muito embora não possuam personalidade jurídica, se obrigam registrar os atos e os fatos administrativos mantendo contabilidade distinta das empresas consorciadas, segundo a Resolução CFC nº 1.053/05 (NBC T 10.20) , incluindo inscrição própria no CNPJ nos termos de instruções normativas da Receita Federal (IN RFB 1.470/2014, assim como as que lhe precederam) .
47. Eventual oposição de sigilo em face de demanda desta Corte quanto a essas informações impediria a atuação constitucionalmente prevista para este Tribunal apurar eventual dano na contratação, bem assim, impediria aferir a real economicidade da contratação, e, em última análise, à sociedade em geral conhecer a qualidade e a quantidade do gasto público empreendido na consecução de obra de interesse coletivo. Colho, por esse motivo, também algumas outras lições extraídas da ementa do multicitado MS 33.340/DF, da Relatoria do eminente Ministro Luiz Fux, no célebre caso do sigilo envolvendo operações do BNDES com terceiros que nos autoriza a assim também pensar: 
 (...) 
48. Sob pena de inviabilizar o exercício dos poderes fiscalizatórios do TCU acerca da economicidade da contratação dos serviços objeto das obras metroviárias em questão, há de se reconhecer poderes implícitos a este Tribunal para a obtenção, mediante diligências à empresa ou consórcio contratado, bem assim, aos órgãos fiscalizadores das fazendas públicas, como é o caso da Receita Federal do Brasil, de documentos fiscais que evidenciem os custos reais dos insumos utilizados pelas contratadas nas obras e serviços abrangidos pelo contrato administrativo celebrado com recursos da União.
 (...) 
51. Não se pode abrir mão, portanto, de efetivamente aferir a economicidade da contratação pela ausência de meios para fazê-lo. Há que se entender que tais meios, senão expressamente conferidos, estão incluídos dentre aqueles implicitamente deferidos pelo Constituinte, ao pleno exercício dos poderes e competências expressamente conferidos no texto constitucional ao TCU. A propósito, a modificação introduzida no CTN pela LC 104/2001, vista alhures, nada mais representa que a explicitação de um poder antes visto pelo TCU como implícito, qual seja, o de ter consigo compartilhadas as informações fiscais atinentes aos insumos, bens e serviços objeto dos contratos celebrados com a Administração, quando se tornam foco de fiscalizações empreendidas com o fito de apurar eventuais práticas de infrações às normas de natureza constitucional, legal ou regulamentar, ou de apurar eventuais prejuízos decorrentes de tais práticas.
 (...) 
55. Na situação em apreço na qual o que se pretende são informações que integram a própria execução do contrato, a formação de seus preços. Essas informações não interessam só às empresas privadas contratadas, mas à Administração contratante, aos órgãos de controle, à sociedade, que revestiu de poderes fiscalizatórios, por meio do poder que emana do povo, os órgãos instituídos pela Constituição Republicana.
 (...) ".
17.	Assim, por meio do referido Acórdão 3032/2015-TCU-Plenário, o Tribunal determinou a então Secretaria de Fiscalização de Infraestrutura Portuária, Hídrica e Ferroviária a realização de diligências à Companhia de Trens da Bahia, ao Consórcio Bonfim e respectivas empresas formadoras do consórcio, à Receita Federal do Brasil (RFB) e aos órgãos fiscalizadores federais, estaduais ou municipais competentes para que enviassem a este Tribunal, no prazo de 90 (noventa dias) , as guias de importação dos materiais adquiridos no exterior, bem como as notas fiscais de compra dos materiais adquiridos pelo Consórcio Bonfim e suas empresas formadoras no Brasil, utilizados na execução do Contrato 10/2004 (SA-12) , incluindo toda informação, nota fiscal ou guias de importação capazes de indicar os custos dos insumos ou serviços empregados na formação dos preços do referido contrato.
18.	Realizadas as diligências necessárias, vieram aos autos alguns dos elementos solicitados. A Receita Federal do Brasil entendeu não estarem presentes os requisitos para o fornecimento das informações protegidas por sigilo fiscal, em que pese todo o arrazoado constante do Acórdão 3032/2015-TCU-Plenário, não remetendo, portanto, as informações requeridas. Tal resistência daquele órgão em compartilhar as informações abrangidas por sigilo fiscal é de amplo conhecimento deste Tribunal, tendo sido recentemente debatida na Corte por ocasião do Acórdão 1174/2019-TCU-Plenário (Rel. o Ministro Raimundo Carreiro) , e também por ocasião das Contas do Presidente da República de 2020, sobre o qual foi proferido o Acórdão 1437/2020-TCU-Plenário (vide os itens 169 a 182 do voto do Relator, o Ministro Bruno Dantas) , quando se apontou que progressos foram alcançados somente em momento mais recente, com a publicação do Decreto 10.209, de 22 de janeiro de 2020, do atual Presidente da República.
19.	De sua vez, a CTB asseverou, em decorrência de diligência já expedida à ocasião (item 11, "a", retro) , que a apresentação de orçamento relativo ao contrato, com as características exigidas no item 9.3.1 do Acórdão 2873/2008-TCU-Plenário, de minha relatoria, dada a complexidade, exigiria providência além da capacidade técnica e de pessoal da companhia, de modo que seria necessária a realização de licitação para contratação de empresa especializada, não atendendo assim a determinação de apresentação de orçamento detalhado. Apresentou, no entanto, mídia com arquivos e pranchas de projeto básico, executivo e "as built", além da lista de equipamentos e demais materiais fornecidos no âmbito do referido contrato, bem como as guias de importação dos materiais adquiridos no exterior, posteriormente anexadas aos autos.
20.	O Consórcio Bonfim encaminhou, na oportunidade, documentação que acreditou ser capaz de indicar os custos dos insumos e serviços empregados na formação dos preços do contrato, e apresentou material complementar, posteriormente, com o mesmo intuito de indicar os custos dos insumos e serviços empregados na formação dos preços do Contrato SA-12, incluindo: (i) os projetos básico, executivo e as built da obra (gravados em HD) ; e (ii) planilha especificando os custos incorridos pela Bombardier Transportation Brasil Ltda. no âmbito do Consórcio, indicando os respectivos períodos dos gastos, acompanhada dos documentos que os comprovariam.
21.	Anotou então a SeinfraUrbana, unidade que passou a se encarregar deste feito, que, conforme declarado à peça 17, o caso em apreço se baseia, essencialmente, no fornecimento e aplicação de equipamentos específicos para a solução técnica adotada para esse subsistema no Metrô de Salvador, cuja configuração e composição deriva das especificações impostas pela CTS, em conjunto com as especificidades dos equipamentos ofertados pelo Consórcio, advindos de soluções e tecnologias proprietárias. E, também, que extrair tão-somente dos projetos apresentados parâmetros que permitam verificar a consistência dos valores praticados seria, em alguma medida, esforço relacionado à perícia especializada, fugindo ao escopo da análise e extrapolando a expertise da unidade técnica especializada. 
22.	Asseverou também que o objeto contratual trata de serviços que, normalmente, envolvem tecnologias de domínio restrito no mercado e, a depender do fabricante dos equipamentos de controle de tráfego, como o posto de controle local, os equipamentos de intertravamento, as especificações técnicas dos serviços de montagem e instalação poderiam variar.
23.	Segundo o entendimento da secretaria àquele momento, a documentação juntada pela CTB não era nem mesmo suficiente para permitir uma análise dos preços praticados no contrato, haja vista não ser possível estabelecer uma ligação entre os valores constantes das listas e atestados de entrega dos equipamentos importados e os valores pagos.
24.	Referida unidade também consignou que "134. No mais, a documentação apresentada nas peças 65-93 e 100-109, a exemplo de planilhas de custos e despesas de projeto, pleitos de ressarcimento, relatórios de razão normal por conta e projeto, notas, faturas (até mesmo de táxi) e extratos, etc., constitui-se em um agrupamento desordenado de documentos de despesas, que não demonstram, de forma efetiva, os gastos incorridos e o liame causal entre as despesas realizadas e os recursos federais recebidos.".
25.	Conduziu-se então o exame (peça 113) em verificar a comprovação das despesas relacionadas à execução do empreendimento, levando a unidade técnica a afirmar que:
"141. Assim, diante dos fatos apresentados, verifica-se a inviabilidade de se atestar a regularidade do emprego dos recursos federais repassados mediante o convênio sob análise, mesmo após reiteradas oportunidades dadas aos gestores para apresentarem documentos comprobatórios. 
142. A tentativa de verificar a compatibilidade dos quantitativos e custos de serviços apresentados na vasta documentação juntada aos autos mostrou-se infrutífera. Isso porque falta clareza e coerência nas planilhas, relatórios de despesa, notas fiscais, etc. 
143. Cumpre lembrar que cabe aos gestores, e não a este Tribunal, demonstrar, a tempo e a hora, a boa e regular aplicação dos recursos públicos federais geridos, a teor do art. 70, parágrafo único, da Constituição Federal, art. 93 do Decreto-lei 200/1967 e arts. 66 e 145 do Decreto 93.872/1986.
144. Ademais, para a comprovação da regularidade da execução dos convênios, não basta indicar a existência do objeto dos ajustes. Deve-se comprovar, também, a correspondência entre os valores repassados e as obras pretensamente realizadas e equipamentos adquiridos. Em outras palavras, é imprescindível que os serviços tenham sido efetivamente executados mediante a utilização dos recursos federais transferidos."
26.	Desse modo, conduziu-se a secretaria a apontar impossibilidade de manifestação conclusiva acerca do liame causal entre o desembolso dos recursos e os comprovantes de despesas realizadas com vistas à execução do objeto conveniado, em razão da incompletude e incoerência dos projetos e planilhas juntados aos autos, concluindo, nesse viés, pela irregularidade na prestação de contas dos recursos.
27.	Apontou então a SeinfraUrbana a inexistência de comprovação quanto aos recursos no montante de R$ 39.113.854,80 em valores originais, vez que deduzido do montante original (R$ 55.438.836,00) o valor de R$ 16.324.981,20 que entendeu comprovado mediante documentação constante dos autos, incluindo guias de importação apresentadas. 
28.	Portanto, em face desse montante, alvitrou referida secretaria a citação solidária dos Srs. Ivan Carlos Alves Barbosa, Diretor-Presidente da CTS à época, José Geraldo Araújo Teixeira, Diretor de Planejamento da CTS, José Hamilton da Silva Bastos, Diretor de Obras da CTS à época, e Sr. Aldo Silva Pinto, Coordenador de Obras da CTS à época, bem como do Consórcio Bonfim (composto pelas empresas MPE Montagens e Projetos Especiais S.A, Bombardier Transportation Brasil Ltda. e Bombardier Transportation Spain S.A.) .
29.	A razão motivadora dessa proposição de citação solidária constante da instrução de peça 113 foi assim indicada: "em decorrência de terem celebrado o contrato 10/2004 (SA-12) com planilha contratual deficiente, sem detalhamento que permita aferir a aderência dos preços contratuais aos valores de mercado, ou devido à conduta de terem realizado medições e pagamentos da obra sem que tenham sido sanadas as irregularidades ou comprovada a adequação dos preços aos parâmetros de mercado, embora tenham sido oferecidas diversas oportunidades para que os responsáveis esclarecessem os valores e demonstrassem a justeza dos pagamentos, o que ocasionou a não comprovação da boa e regular aplicação dos recursos federais recebidos por força dos referidos ajustes, considerando que foi acostado aos autos grande volume de documentação desordenada e inapta a comprovar o liame causal entre os dispêndios e o objeto em tela, com infração ao disposto no Acórdão 3032/2015-TCU-Plenário, no art. 93 do Decreto-lei 200/1967 e arts. 66 e 145 do Decreto 93.872/1986, art. 6º, inciso IX, alínea "f" da Lei 8.666/1993, art. 116, da Lei 8.666/1993 e na jurisprudência do TCU (cf. Acórdão 1846/2006-TCU-Plenário, 595/2007-TCU-1ª Câmara, 447/2007-TCU-2ª Câmara, entre outros julgados) "  (peça 113) .
30.	Como reforço ao posicionamento constante da referida instrução, o diretor da 2ª DT/SeinfraUrbana aduziu em acréscimo, à peça 114, que:
	a) foram concedidas pelo menos três oportunidades para que as partes trouxessem aos autos elementos que pudessem fundamentar um exame dos preços unitários do contrato, e, como última oportunidade, o Plenário, por meio do Acórdão 3.032/2015, concedeu aos responsáveis oportunidade de trazer elementos comprobatórios acerca dos gastos efetivamente incorridos;
	b) era de se esperar que os responsáveis trouxessem essa documentação com uma planilha consolidadora dos gastos, justificando e demonstrando o nexo causal, além de apresentar memória de cálculo com somatório dos valores;
	c) além de a documentação especificada no aresto ter sido apresentada de forma desordenada, não foram apresentadas justificativas ou evidências que demonstrassem o liame causal entre os gastos das notas fiscais e o objeto;
	d) a documentação trazida tanto pela Bombardier, como pela CTB, além de não ter sido organizada e compilada em planilha consolidadora e explicativa de modo a demonstrar os gastos incorridos pelo consórcio contratado com o objeto contratual, e visando atender ao entendimento exposto pelos Acórdãos 3.061/2011 e 1.923/2016, ambos do Plenário, ainda trouxe elementos cujo nexo causal com o empreendimento ora em exame não restou comprovado ou justificado; e
	e) em nenhum momento o consórcio buscou organizar uma análise técnica objetiva, baseada em documentos fiscais que dispõe na forma de planilha orçamentária detalhada de cada um dos serviços executados, com custos, quantitativos e preços unitários apropriados a partir das evidências apresentadas, em especial, adequado ao as built.
31.	Submetida a matéria ao Ministério Público, vieram aos autos novos elementos, que foram acostados às peças 119 a 122 pelo consórcio interessado. Por conseguinte, à peça 125 proferiu a Procuradora-Geral parecer no qual, antes de eventual manifestação sobre as proposições da secretaria, propôs a este Relator a devolução à unidade técnica para análise dos novos elementos.
32.	Segundo registrado pela representante do Ministério Público, "o Consórcio Bonfim adicionou memorial composto de documentação (reorganização e reclassificação de notas fiscais e de despesas, em relação à rubricas orçamentárias, fruto de relatório da consultoria da Spranger Estimativa de Custos Ltda.) a título de esclarecimentos das lacunas identificadas pela instrução e de justificação dos preços praticados na referida obra, e estudo comparativo com outras obras semelhantes em outros países, também procurando justificar os preços incorridos no referido contrato (peças 119-124) ", de sorte que, em razão da natureza da documentação, que diz respeito aos aspectos técnicos do dano estimado, manifestava-se pela remessa dos autos à unidade técnica para análise desses novos elementos adicionados.
33.	Dessarte, mais uma vez restituí o feito à unidade instrutiva, em despacho que proferi a peça 128, em 29/5/2018.
34.	Depois da juntada de outros novos elementos ao processo, instruiu-se novamente o feito com propostas de citação solidária dos responsáveis identificados pela SeinfraUrbana, desta feita, como evidenciado no relatório precedente, em razão de débito estimado no montante de R$ 3.670.507,47 (database novembro de 2012) , em decorrência de superfaturamento identificado no uso da taxa de Bonificação e Despesas Indiretas - BDI, a qual extrapolaria desarrazoadamente a taxa de BDI paradigma prevista na jurisprudência do TCU, sem contemplar, ademais, diferenciação para itens de fornecimento de materiais e equipamentos de natureza específica em relação à taxa aplicável aos demais itens, irregularidade que vai de encontro ao estabelecido na Súmula TCU 253/2010.
II - Propostas na presente etapa processual
35.	Consoante exposto na instrução transcrita no relatório precedente, a documentação por último entregue e examinada pela SeinfraUrbana compreendeu a reorganização dos comprovantes de despesas em centros de custos, por parte da consultoria contratada pelo consórcio, a empresa Spranger Estimativa de Custos Ltda. ("Spranger") , a fim de tentar demonstrar o liame entre as despesas efetuadas por conta da execução do contrato, os custos e os equipamentos e serviços. 
36.	O consórcio já havia apresentado, em etapa anterior, um comparativo dos valores de sistemas de sinalização similares em outras localidades, como os metrôs de Quito (Equador) e Lima (Peru) , considerando ainda outros como Bilbao e Barcelona na Espanha, Pusan na Coréia do Sul e Bucareste na Romênia, onde sistemas da mesma natureza foram instalados, de maneira a indicar a escolha dos sistemas de Quito e Lima como parâmetros de preços, devido ao que considerou ser de melhor comparação, em termos de dimensão e características gerais do projeto. Esse estudo não foi aceito, pelas razões apresentadas em instrução anterior nos autos, notadamente, por não trazer todos os elementos necessários à verificação da aderência com os preços de mercado. Entrementes, novamente procurou-se demonstrar a adequação dessas comparações.
37.	Como apontado na instrução da unidade instrutiva, a empresa de consultoria esclareceu que teria desenvolvido seu trabalho conforme um Price Schedule (PS) , tomando como base as planilhas contratuais nas quais se identificariam os seguintes centros de custos: PS-1 - Fornecimento de Equipamentos e Materiais Importados; PS-2 - Fornecimento de Equipamentos e Materiais Nacionais; PS-3 - Serviços de Projeto; e PS-4 - Serviços de Instalação.
38.	A respeito, destacou a secretaria que a necessidade da contratação de empresa de consultoria em estimativa de custos evidência mais uma vez a precariedade do nível de detalhamento do orçamento base do Contrato SA-12, bem como dos processos de medição e pagamentos associados na referida contratação realizada por "turn key". Destacou ainda que a ordenação empreendida pela Spranger se deu, em um primeiro momento, por meio de procedimento no qual todas as notas fiscais e comprovantes de despesas foram divididos e elencados nos anexos ao "Relatório de Ordenação da Documentação Contábil".
39.	E, do exame técnico empreendido, considerou a documentação apresentada consistente o bastante para demonstrar, de forma efetiva, os gastos incorridos e o liame causal entre dispêndios realizados no valor de R$ 39.894.376,19 (sem BDI) . Salientou a unidade, mais uma vez, que há impossibilidade, no caso concreto, da realização de conferência individual, item a item, dos comprovantes de despesa em análise comparativa com referenciais oficiais de preços, de maneira que priorizou a verificação de notas fiscais de fornecimento e prestação de serviços, de modo a se detectar a conexão entre os referidos comprovantes e a consecução do objeto, tendo por objetivo final confirmar evidências de eventual enriquecimento sem causa por qualquer das partes envolvidas.
40.	Assim, tomando por referência os valores considerados de aplicação comprovada com base no relatório da Spranger Estimativa de Custos Ltda., e tendo paradigma o estudo que fundamentou a prolação do Acórdão 2622/2013-TCU-Plenário, procedeu aos ajustes necessários quanto à incidência da taxa de bonificações e despesas indiretas (BDI) sobre o custo direto do empreendimento, haja vista o fato de que não houve qualquer diferenciação de BDI aplicável a serviços de projeto e instalação, em relação a itens específicos de fornecimento de sistemas e equipamentos. Para tanto, primando por adotar elevado conservadorismo na análise, foram adotados os percentuais máximos admitidos no naquele decisum para serviços relativos a obras de ferrovias e para fornecimento de materiais e equipamentos.
41.	Com tal metodologia foi que se chegou a um superfaturamento no valor de R$ 3.670.507,47 (data-base setembro/2004) , representando a diferença entre o valor faturado no âmbito do Contrato SA-12 e a quantia (custo direto) cujos comprovantes mostraram-se aptos a estabelecer o liame causal entre os dispêndios e a execução do objeto. E, novamente adotando uma abordagem conservadora, propôs que o débito fosse atualizado a partir da data referente ao período do último boletim de medição que se tem comprovação, qual seja, em novembro/2012, em vez da data-base da proposta da licitação.
42.	Acerca dos esforços da consultoria de custos Spranger em demonstrar a justeza dos valores praticados comparativamente aos de outros projetos similares executados, e não obstante todas as ressalvas e divergências indicadas na instrução, a secretaria considerou que, nas abordagens apresentadas nesses estudos comparativos não se verificou situação em que o custo referente ao metrô de Salvador, relativo ao contrato em questão, tivesse extrapolado referências comparativas observadas em contratações correlatas, e destacou que  tal observação, apesar de não constituir evidência, pode ser entendida como indício da adequabilidade do valor em análise, ressalvando, por fim, que o valor considerado no estudo comparativo para instalação do Cityflo 350 (US$ 12.975.368,20) , objeto das comparações, não englobaria a integralidade do valor contratual.
43.	Justificada, portanto, a apuração de dano com base em superfaturamento decorrente de taxa de BDI reputada excessiva, entendo que os autos reúnem as condições necessárias para seu prosseguimento com a determinação de citação solidária dos responsáveis identificados com vistas à apresentação de alegações de defesa e/ou o recolhimento do débito imputado.
44.	Devo ressaltar, ainda, que consoante exposto ao final do relatório precedente o consórcio protocolou a peça 138, em meados de abril deste ano, expediente requerendo a análise célere dos documentos por ele apresentados para avaliação da regularidade do Contrato SA-12, e a liberação da quantia de 7,5% do valor do contrato, anteriormente retida como forma de garantia durante o julgamento da tomada de contas especial. 
45.	O conjunto de documentos foi analisado pela Secretaria, o que implicitamente compreendeu o atendimento ao primeiro requerimento, haja vista ter conferido celeridade ao exame, após tal peticionamento, em que pese a instrução não haver feito referência alguma a esses pleitos. 
46.	Já quanto à liberação da quantia retida, entendo que não é este o momento adequado, uma vez que depende do exame de mérito desta tomada de contas especial, devendo tal pedido, portanto, ser avaliado em conjunto com as alegações de defesa que serão oportunamente apresentadas, haja vista o apontamento de dano. Caso as alegações de defesa venham a ser acolhidas, justa será a liberação dos valores retidos. Caso persista dano, proceder-se-á ao encontro de contas entre os valores retidos e os valores objeto da condenação, com respectivos acréscimos legais, a fim de verificar se a garantia é superior ou inferior ao montante objeto de eventual condenação.
47.	Todavia, considerando que o valor eventualmente retido pela CTB não poderá ser superior ao montante que foi apurado a esta ocasião por este Tribunal, entendo que deva ser expedida autorização àquela companhia para que, caso o montante retido/garantido seja superior ao débito indicado nesta deliberação, atualizado nos termos da legislação em vigor, seja promovido o ajuste da retenção/garantias prestadas, liberando os montantes que eventualmente constituam excesso, informando-se a este Tribunal acerca das providências adotadas, no prazo de trinta dias.
48.	Uma vez que restou calculado o dano a ser imputado aos responsáveis solidários, entre os quais a empresa MPE Montagens e Projetos Especiais S/A, penso também que tal informação deva ser levada ao processo que tratou da indisponibilidade dos bens dessa empresa, a fim de que se promovam eventuais ajustes também naquela cautelar de indisponibilidade, a ser avaliada pela SeinfraUrbana, a fim de que igualmente se garanta unicamente a quantia necessária ao ressarcimento do dano, para fins de eventual futura condenação, se houver. Em razão disso, faço incluir proposta direcionada a esse exame por parte da secretaria.
	Ante o exposto, acolhendo o pronunciamento da SeinfraUrbana, com os acréscimos pertinentes, manifesto-me por que o Tribunal aprove o acórdão que ora submeto à deliberação deste Colegiado.
TCU, Sala das Sessões Ministro Luciano Brandão Alves de Souza, em 8 de julho de 2020.
AUGUSTO SHERMAN CAVALCANTI 
Relator